---
title: "MiniProyecto TD - Grupo N"
subtitle: "Análisis Exploratorio de los Logs del Aula Virtual."
author:
  - name: Juan Antonio Zerceño
    affil: 1
  - name: Alejandro Manuel Tejera
    affil: 2
  - name: Maria José Monsonís
    affil: 3
  - name: Rubén García
    affil: 4
  - name: Carla Giménez Piqueres
    affil: 5
affiliation:
  - num: 1
    address: |
      Grado en Ciencia de Datos
      Universidad de Valencia, España
    email: (email)@alumni.uv.es
authorcitation: |
  (Apellidos Alumnos)
journal: notspecified
type: article
status: submit
simplesummary: |
  Este trabajo analiza el comportamiento de los estudiantes mediante los registros de actividad del Aula Virtual.
keywords: |
  Análisis exploratorio; R; Logs; Aula Virtual; Tidyverse.
output: 
  rticles::mdpi_article:
    
    extra_dependencies: longtable
header-includes:
  - \newcommand{\pandocbounded}[1]{#1}
editor_options: 
  markdown: 
    wrap: 72
---

```{r setup, include=FALSE}
knitr::opts_chunk$set(echo = TRUE)
```

#Carga de librerias

```{r}
library(ggplot2)
library(dplyr)
library(lubridate)
library(tidyverse)
library(knitr)
library(tidyr)
```

# Introducción

En este trabajo se realiza un Análisis Exploratorio de Datos (EDA)
utilizando un conjunto de registros de actividad de la plataforma
educativa Aula Virtual. Este tipo de datos recoge información sobre las
acciones realizadas por los usuarios dentro del entorno virtual,
permitiendo analizar su comportamiento y el uso de los distintos
recursos disponibles.

El dataset contiene información anonimizada como la fecha y hora de cada
acción, el identificador del usuario, el contexto del evento, el
componente utilizado y el tipo de interacción realizada. Gracias a estos
datos es posible estudiar patrones de navegación y comportamiento dentro
de la plataforma Moodle.

El principal objetivo del trabajo es explorar las características del
conjunto de datos, identificar patrones de uso y detectar posibles
comportamientos atípicos. Para ello, se realiza un proceso de carga y
preparación de los datos, seguido de diferentes análisis estadísticos y
representaciones gráficas.

Además, se han planteado varias preguntas de investigación que servirán
como guía durante el análisis. Estas cuestiones buscan identificar
relaciones entre variables, tendencias de uso y diferencias en el
comportamiento de los usuarios dentro del Aula Virtual.

A partir de los resultados obtenidos mediante gráficos, tablas y
herramientas estadísticas, se intentará responder a estas preguntas y
extraer conclusiones relevantes sobre el funcionamiento y uso de la
plataforma

# Importación

```{r}
#primero cargaremos los datos
logs <- read.csv("data/logs_moodle_anon.csv")
```

# Figura

```{r fig1, fig.cap="Ranking de los 10 componentes Moodle con mayor volumen de interacción en el Aula Virtual", fig.width=5, fig.height=3, fig.align='center', fig.pos='H', out.extra=''}

resumen_datos<- logs %>% count(Componente) %>% slice_max(n, n=10)
#cuenta los 10 componentes con más registros para no saturar el grafico 

ggplot(data= resumen_datos, aes(x= reorder(Componente, n), y=n))+ geom_col(fill='lightblue')+coord_flip() +labs(title= '10 componentes con mayor actividad', x='componente de Moodle',  y= 'numero total de eventos') +theme_minimal()
```

En la Figura \ref{fig:fig1} se puede ver de forma muy clara cómo se
reparte el uso del aula virtual. Lo que más llama la atención es que la
actividad no es equilibrada: el componente "Sistema" tiene la barra más
alta con mucha diferencia. Esto tiene sentido, ya que cada vez que un
usuario entra o se mueve por las secciones, el sistema lo registra.

Después de la navegación básica, lo que más movimiento genera son las
"Tareas" y los "Cuestionarios". Sus barras son altas porque son las
herramientas que los alumnos usan para trabajar y examinarse. Por el
contrario, el resto de componentes (como "Carpeta" o "Asistencia")
tienen barras muy pequeñas, lo que indica que se usan de forma mucho más
específica o menos frecuente.

# Tabla

```{r tab1}
df_componentes<- as.data.frame(table(logs$Componente))
colnames(df_componentes)<- c("Componente", "Frecuencia")

knitr::kable(df_componentes, caption="Frecuencia de uso por componentes del aula virtual",  booktabs=TRUE, label="tab:componentes")
```

En la tabla \ref{tab:tab:componentes} se puede observar el recuento de
todos los casos dentro de la columna "Componente", donde se muestra el
número de veces que aparece cada uno de ellos. A diferencia de la
gráfica, aquí no se representa de forma visual, sino que se pueden ver
los valores exactos, lo que permite analizar con más precisión la
actividad de los usuarios.Se vuelve a apreciar claramente que la
actividad no se distribuye de forma uniforme, ya que el componente
"Sistema" presenta una diferencia muy grande respecto al resto,
acumulando el mayor número de eventos. Esto es coherente con lo
comentado anteriormente, porque incluye muchas acciones distintas como
el acceso o la navegación dentro del aula virtual, lo que hace que se
registre constantemente.

Después, aparecen los componentes "Tarea" y "Cuestionario", que también
tienen valores bastante altos, aunque alejados de "Sistema". Esto se
debe a que forman parte fundamental del desarrollo del curso, ya que los
alumnos los utilizan para entregar actividades y realizar evaluaciones,
generando así bastantes interacciones.Por otro lado, se pueden ver
componentes con valores intermedios como "Carpeta", "Asistencia",
"Usuario" o "Archivos enviados", que aunque no destacan tanto, sí tienen
cierta presencia dentro del uso habitual de la plataforma. Finalmente,
hay otros componentes con valores muy bajos, lo que indica que su uso es
mucho más limitado o puntual.

La tabla permite ver de forma más detallada cómo se reparte la actividad
entre los distintos componentes y confirmar lo que ya se observaba en la
gráfica, que la mayoría de interacciones se concentran en unos pocos
elementos principales del aula virtual

# Preguntas y respuestas

## PREGUNTA 1

En cuanto a la actividad semanal: ¿Qué días de la semana se usa más el
aula virtual y cuánto cae el uso el sábado y el domingo?

Para poder responder correctamente la pregunta en relacion con la
actividad semanal, mediante un ggplot, comprobaremos el apartado fecha
de nuestro data frame para poder sacar conclusiones adecuadas.

```{r fig2, fig.cap="Actividad semanal en el aula virtual", fig.width=5, fig.height=3,fig.align='center', fig.pos='H', out.extra=''}
#primero cargamos las librerias que consideramos necesarias para poder crear una tabla que nos compare la actividad en el aula virtual cada dia

#la segunda parte es el procesamiento de los datos
logs_semanal <- logs %>%mutate(
#Como vemos en el df la columna hora lleva tanto la fecha como la hora, lo que queremso hacer con la funcion dmy_hms es convertir solo la fecha y eliminar la hora
Fecha_dt = dmy_hms(Hora),
# extraemos el día de la semana (lunes como día 1, martes como dia 2 y asi hasta el domingo)
Dia_Semana = wday(Fecha_dt, label = TRUE, abbr = FALSE, week_start = 1)) %>%
# Contamos cuántos eventos hay por día para poder crear las columnas de la grafica
group_by(Dia_Semana) %>%summarise(Total_Eventos = n())

#La ultima parte ya es crear la grafica con los datos obtenidos
ggplot(logs_semanal, aes(x = Dia_Semana, y = Total_Eventos, fill = Dia_Semana)) + geom_col(show.legend = FALSE) +scale_fill_manual(values = c("lightblue","lightyellow","lavender","aliceblue","pink","lightcyan","powderblue")) + labs(title = "Actividad semanal en el aula virtual", subtitle = "Comparación de los dias respecto a la actividad en el aula virtual", x = "Dia de la semana", y = "Numero de registros") +   theme_minimal() 

```

Mirando la grafica \ref{fig:fig2} podemos observar la distribucion de la
actividad durante la semana. Podemos ver, que, evidentemente, los dias
de la semana con mas peso son los dias lectivos, lo que sugiere que los
usuarios acceden con mayor frecuencia entre semana para la consulta de
materiales para poder realizar tanto sus practicas como sus actividades
en las horas lectivas. Observamos, que entre los dias de mas frecuencia,
que son los lunes, martes, miercoles, jueves y viernes, hay dias mas
frecuentados que otros. Por ejemplo el lunes es el dia que menos se
consulta, no como el miercoles que es el que mas.

Respecto al fin de semana, se nota una caida significativa. Si
comparamos un dia lectivo frente a un dia del fin de semana podemos
observar que decae aproximadamente un 70%. El sabado se posiciona como
el dia de minima interaccion con apenas 5.000 registros, muy pocos a
comparacion de la media de entre semana que es de 20.000 registros. En
cambio, el domingo, parece que la semana nueva se va acercando y sube un
poco mas, con aproximadamente 7.000 registros. Con esto podemos
comprobar que los usuarios priorizan los tiempos de descanso durante los
dias no lectivos.

En conclusion, podemos decir que el comportamiento de los usuarios es
ciclico, es decir, existe una curva que empieza fuerte el lunes pero que
decae cuando llega el fin de semana, siendo el sabado el dia de menor
interaccion.

## PREGUNTA 2

En cuanto a los roles: Si comparamos el uso de las notas (los alumnos
para verlas y los profes para ponerlas). ¿Quién interactúa más con esa
sección proporcionalmente a su grupo?

```{r, fig-rolesnotas,fig.width=5, fig.height=3,fig.align='center', fig.pos='H', out.extra=''}

#filtramos los registros relacionados con las notas
notas <- logs %>%filter(grepl("calific|grade|nota", Nombre.evento, ignore.case = TRUE) |grepl("calific|grade|nota", Componente, ignore.case = TRUE))

#clasificamos las acciones entre alumnos y profesores
notas_roles <- notas %>%mutate(Rol = ifelse(grepl("actualizado|creado|modificado|graded",Nombre.evento, ignore.case = TRUE),"Profesorado","Alumnado")) %>%count(Rol) %>%mutate(Porcentaje = round(n / sum(n) * 100, 1))

#creamos el grafico de barras
ggplot(notas_roles, aes(x = Rol, y = Porcentaje, fill = Rol)) +geom_col(width = 0.5, show.legend = FALSE) +geom_text(aes(label = paste0(Porcentaje, "%")),vjust = -0.31,size = 4) + geom_col(width = 0.5, show.legend = FALSE) +scale_fill_manual(values = c("Alumnado" = "turquoise","Profesorado" = "lightpink")) +labs(title = "Interacción con la sección de notas",subtitle = "Comparación proporcional entre alumnado y profesorado",x = "Grupo de usuarios",y = "Porcentaje de interacciones") +theme_minimal()
```

Para responder a esta pregunta hemos analizado los registros
relacionados con la sección de notas del aula virtual. Para ello,
primero filtramos aquellos eventos cuyo nombre o componente estuviera
relacionado con calificaciones o notas para poder clasificar esas
interacciones entre alumnado y profesorado.

En la figura se observa claramente que el alumnado concentra la mayor
parte de las interacciones con la sección de notas. Esto tiene bastante
sentido, ya que los estudiantes consultan las calificaciones con mucha
más frecuencia para revisar resultados. Por el contrario, el profesorado
únicamente accede cuando necesita introducir o modificar calificaciones,
lo que genera un volumen de eventos mucho menor. No obstante, se puede
decir que el mayor motivo por el cual el alumnado ha acumulado un mayor
número de interacciones es que en total son muchos más usuarios totales
del aula vitual en comparación con los docentes que son muchos menos.

En conclusión, quienes interactúan más con la sección de notas son los
alumnos, ya que acceden de forma recurrente para consultar información
académica y conforman la mayor parte de los usuarios del aula virtual
mientras que el profesorado realiza un uso más reducido y específico
centrado en la gestión de calificaciones.

## PREGUNTA 3

En cuanto al comportamiento del usuario (Sistema): El apartado que más
se usa, ¿es de "entrar y salir" (consultas rápidas) o es de gente que se
queda mucho tiempo navegando por todo el curso?

```{r fig3, fig.cap="distribución de tiepos entre acciones en el componente sistema", fig.width=5, fig.height=3,fig.align='center', fig.pos='H', out.extra=''}

logs_sistema <- logs %>%mutate(Hora_dt = parse_date_time(Hora, orders = c("dmy HMS", "dmy HM"))) %>%arrange(Nombre.completo.del.usuario, Hora_dt) %>%group_by(Nombre.completo.del.usuario) %>%mutate(Dif_Minutos = as.numeric(difftime(Hora_dt, lag(Hora_dt), units = "mins"))) %>%filter(Componente == "Sistema", !is.na(Dif_Minutos))

ggplot(logs_sistema, aes(x = Dif_Minutos)) +geom_histogram(binwidth = 0.5, fill = "lightpink", color = "white") +coord_cartesian(xlim = c(0, 10), ylim = c(0, 5000)) +labs(title = "Comportamiento",x = "Minutos entre acciones",y = "Frecuencia")
```

Mirando la gráfica \ref{fig:fig3} podemos observar cómo se distribuye el
tiempo que pasa entre una acción y otra dentro del componente 'Sistema'.
Se ve claramente que el comportamiento principal es el de "entrar y
salir", es decir, realizar consultas muy rápidas. Esto se nota porque la
mayor parte de las acciones se concentran en el primer intervalo,
específicamente entre los 0 y 1 minuto, donde se superan los 5.000
registros de frecuencia.

A medida que aumenta el tiempo en el eje horizontal, observamos que la
frecuencia decrece de forma drástica. Si comparamos la actividad del
primer minuto frente a la que ocurre a partir de los cinco minutos, la
diferencia es muy notable, ya que el volumen de interacciones disminuye
hasta ser casi inexistente. Esta tendencia descendente nos indica que no
existe una navegación duradera, sino que los usuarios acceden para
realizar tareas breves y concretas, terminando su actividad en muy poco
tiempo.

En conclusión, podemos decir que el uso del sistema se basa en
interacciones de corta duración. La gráfica presenta una curva de
descenso rápido, lo que confirma que la gran mayoría de las sesiones
duran apenas unos segundos y que son muy pocos los casos en los que los
usuarios mantienen una actividad continuada más allá de los dos o tres
minutos.

## PREGUNTA 4

¿Qué porcentaje de la clase entra solo a "mirar" (ver archivos o avisos)
comparado con los que realmente "hacen" algo (subir tareas o
participar)?

Para resolver esta pregunta, realizaremos tanto un grafico pie como una
tabla, para que los porcentajes queden mas claros y poder responder mas
claramente a la pregunta

```{r accion-lectura, fig.cap="distinccion entre los usuarios activos y los pasivos", fig.width=5, fig.height=2,fig.align='center', fig.pos='H', out.extra=''}
#primero agrupamos los registros pasivos y los registros activos
logs_interaccion <- logs %>% mutate(Tipo_Accion = ifelse(grepl("visto|visualizado|viewed",`Nombre.evento`, ignore.case = TRUE),"Lectura", "Acción"))
tabla_perfiles <- logs_interaccion %>% count(Tipo_Accion) %>%mutate(Porcentaje = round(n / sum(n) * 100, 1))
#luego creamos nuestro grafico 
ggplot(tabla_perfiles, aes(x = "", y = n, fill = Tipo_Accion)) +geom_bar(stat = "identity", width = 1, color = "white") + coord_polar("y", start = 0) + scale_fill_manual(values = c( "Lectura" = "lightcyan","Acción" = "powderblue")) + theme_void() +labs(title = "¿Lectores o Participantes?", subtitle = "porcentaje de lectura vs accion ", fill = "Participante")
```

```{r tabla-lectores-participantes}
tabla_perfiles <- logs_interaccion %>% count(Tipo_Accion) %>% mutate(Porcentaje = round(n / sum(n) * 100, 1))

knitr::kable(tabla_perfiles, caption = "Comparacion entre la interaccion pasiva y activa",booktabs = TRUE,col.names = c("Tipo de Interacción", "numero de interacciones", "Porcentaje"),align = "lcc", labels="tab:lectores") 
```

Para poder profundizar en el comportamiento de los usuarios una vez
entran en el aula virtual, hemos usado la figura
\ref{fig:accion-lectura} para comprobar la proporcion entre el consumo
de contenidos y la participacion directa mediante subida de tareas o
realizacion de cuestionarios.\

Esto lo hemos decidido encasillar en dos grandes grupos, en accion donde
se almacenan la entrega de tareas, cuestionarios y foros y en lectura,
donde se almacenan las consultas de materiales, la lectura de avisos y
la visualizacion de recursos.

Como podemos observar en el grafico \ref{fig:accion-lectura} la lectura
domina sin duda la mayor parte de los registros, este dato nos hace
comprobar que el aula virtual se usa mayoritariamente para la consulta
de tareas y como un centro de estudio previo. La accion representa, como
veemos en la tabla \ref{tab:tab:lectores} un porcentaje bastante menor.
Esto no indica falta de interes, sino que el usuario necesita
interactuar mas veces con el material y hacer una visualizacion de este
para poder realizar la tarea que posteriormente hay que entregar.

En definitiva, los usuarios utilizamos el aula virtual mayoritariamente
como una biblioteca. Entramos mucho para consultar apuntes o avisos,
pero una sola vez para entregar la tarea, lo que nos hace comprender que
eso es un comportamiento muy normal y que realizamos mucho estudio y un
clic final para el envio.

## PREGUNTA 5

¿Existen usuarios con comportamientos atípicos en la plataforma? 

Para resolver esta cuestión, se utlizará un boxplot para ver
loscomportamientos atípicos(outliers) que serán los valores que estén
fuera de la caja del boxplot.

```{r fig-usuarios-outliers, fig.cap="Distribución del número de eventos registrados por usuario en el Aula Virtual", fig.width=5, fig.height=2,fig.align='center', fig.pos='H', out.extra=''}

# Contamos el número de eventos realizados por cada usuario
eventos_usuario <- logs %>%count(Nombre.completo.del.usuario, name = "numero_eventos")

# Creamos el boxplot
ggplot(eventos_usuario, aes(x = "Usuarios", y = numero_eventos)) +geom_boxplot(fill = "turquoise") +labs(title = "Distribución de eventos por usuario",x = "",y = "Número total de eventos") +theme_minimal()
```

En la Figura \@ref(fig:fig-usuarios-outliers) se muestra la distribución
del número total de eventos registrados por usuario. A partir de este
gráfico se observa que la mayoría de usuarios presentan un nivel de
actividad relativamente similar y concentrado en un rango reducido.

Sin embargo, también aparecen varios puntos por encima del límite
superior del boxplot, lo que indica la presencia de usuarios con una
cantidad de eventos significativamente mayor que el resto. Estos casos
pueden considerarse posibles comportamientos atípicos dentro del
conjunto de datos.

Estos valores no tienen por qué representar errores, ya que pueden
corresponder a usuarios especialmente activos dentro de la plataforma.
Por tanto, el gráfico permite identificar diferencias claras en los
niveles de uso del Aula Virtual.

Para complementar este análisis, se utiliza una tabla de frecuencias que
muestra el número de interacciones registradas en cada componente del
aula virtual. Esta representación permite observar qué recursos
concentran la mayor parte de la actividad y ayuda a relacionar dichos
patrones con los comportamientos observados en el boxplot.

```{r tabla-frecuencia-componentes}
# Creamos una tabla con la frecuencia de cada componente
df_frecuencia_componentes <- as.data.frame(table(logs$Componente))
# Renombramos las columnas
colnames(df_frecuencia_componentes) <- c("Componente", "Frecuencia")
# Mostramos la tabla
knitr::kable(df_frecuencia_componentes,caption = "Frecuencia de uso por componentes del aula virtual",booktabs = TRUE, labels="tab:frecuencia")
```

En la Tabla\@ref(tabla-frecuencia-componentes) se muestra la frecuencia
de uso de los distintos componentes del aula virtual en Moodle. Este
análisis permite identificar tanto los recursos más utilizados como
aquellos con una interacción menos frecuente, lo que ayuda a detectar
posibles comportamientos atípicos.

Como era de esperar, el componente Tarea es el más utilizado, con un
total de 27,983 registros. Esto indica que las tareas son el principal
recurso de interacción dentro de la plataforma y que gran parte de la
actividad de los usuarios se concentra en este componente.

Por otro lado, componentes como Participación en el curso, con solo 1
registro, o Hoja de cálculo Excel, con 5 registros, presentan
frecuencias muy bajas. Esto sugiere que son recursos poco utilizados o
con una relevancia menor dentro de la actividad general del Aula
Virtual.

La identificación de estas diferencias de uso resulta importante, ya que
permite detectar patrones de interacción poco comunes y comprender mejor
cómo utilizan los usuarios los distintos recursos de la plataforma.

## PREGUNTA 6

¿Qué peso tiene la comunicación (Foros y Mensajes) dentro del uso total
del aula? ¿Se usa la plataforma para interactuar entre nosotros o solo
como un almacén de archivos?

```{r fig-comunicacion, fig.cap="comparativa entre el uso de materiales de estudio y la participación en foros", fig.width=5, fig.height=2,fig.align='center', fig.pos='H', out.extra=''}
comunicacion_vs_recursos <- logs %>%filter(Componente %in% c("Foro", "Mensajes", "Carpeta", "Archivo")) %>%count(Componente)
ggplot(comunicacion_vs_recursos, aes(x = Componente, y = n, fill = Componente)) +geom_col(fill = "lavender", color = "white") + labs(title = "Uso de Comunicación vs Recursos",x = "Componente",y = "Número de interacciones") +theme_minimal() +theme(legend.position = "none")
```

Si analizamos la figura \ref{fig:fig-comunicacion} que compara el uso de
los distintos componentes, se hace evidente una gran diferencia entre el
acceso a materiales y la interacción social. Predomina, de manera casi
exclusiva, el uso de las carpetas de contenidos frente a la
participación en foros. Esta diferencia sugiere que el alumnado percibe
el aula virtual como una herramienta de consulta y descarga de
documentación más que como un espacio de debate o intercambio
comunicativo.

Al observar los datos cuantitativos, vemos que el componente "Carpeta"
registra más de 3.000 interacciones, mientras que el "Foro" presenta una
actividad mínima en comparación. Si establecemos una comparativa
porcentual, el acceso a recursos supone prácticamente la totalidad de
las acciones analizadas en esta categoría, dejando la comunicación en un
segundo plano muy alejado. Esto confirma que la utilidad principal de la
plataforma para los usuarios es la obtención de materiales para el
estudio personal.

Como conclusión, los datos reflejan que el aula virtual funciona
esencialmente como un almacén de archivos. No existe un hábito de
interaccion dentro del sistema, ya que los usuarios concentran sus
esfuerzos en gestionar el contenido, ignorando las herramientas de
comunicación disponibles.

## PREGUNTA 7

*¿Se puede diferenciar entre **alumnos**, **profesores** y
**administradores**?*

Encontramos 3 posibles roles, *alumno*, *profesor* y *administrador*.
Para diferenciarlos, seguiremos los siguientes critérios:

**Alumno**: Ha firmado asistencia, ha enviado una entrega, ha intentado
un cuestionario y ha sido calificado. Dentro de `Usuario afectado`,
cuando se hace `Usuario Calificado`

**Profesor**: Ha creado preguntas de cuestionario, ha actualizado o
borrado calificaciones, ha gestionado sesiones de asistencia, ha
actualizado el calendario del curso y es quien aparece calificando a
otros y dentro de `Nombre completo del usuario` , cuando hay
`Usuario calificado`

**Administrador**: Ha matriculado usuarios\`, ha asignado roles y ha
creado secciones del curso

Dado que no podemos confirmar con total certeza que los eventos
registrados corresponden exclusivamente a un único tipo de usuario,
vamos a clasificar a todos los usuarios según los tres roles posibles:
alumno, profesor y administrador. A continuación, comprobaremos si algún
usuario queda clasificado en más de un rol simultáneamente y lo
solucionaremos.

```{r,establecer roles}
# Criterios por rol
alumnos <- logs %>%filter(Nombre.evento %in% c("Asistencia confirmada por el alumno","Se ha enviado una entrega","Intento de cuestionario actualizado")) %>%distinct(Nombre.completo.del.usuario) %>%mutate(rol = "Alumno")
profesores <- logs %>%filter(Nombre.evento %in% c("Pregunta creada","Elemento de calificación actualizado","Calificación borrada","Sesión añadida","Sesión actualizada","Sesión eliminada","Evento de calendario actualizado")) %>%distinct(Nombre.completo.del.usuario) %>%mutate(rol = "Profesor")
administradores <- logs %>%filter(Nombre.evento %in% c("Usuario matriculado en el curso","Rol asignado","Sección del curso creada")) %>%distinct(Nombre.completo.del.usuario) %>%mutate(rol = "Administrador")
roles_todos <- bind_rows(alumnos, profesores, administradores)
# Usuarios con más de un rol
conflictos <- roles_todos %>%group_by(Nombre.completo.del.usuario) %>%summarise(roles = paste(sort(unique(rol)), collapse = " + "),n_roles = n_distinct(rol)) %>%filter(n_roles > 1) %>%arrange(desc(n_roles))
print(conflictos)
```

Como podemos apreciar en la tabla, encontramos dos usuarios con
problemas, dado a que utilizan actividades de varios roles.

Analizando la actividad de ambos usuarios, realizan principalmente
tareas de profesor. Especialmente `U0072`, que probablemente sea el
**profesor principal**, ya que lleva a cabo muchas actividades distintas
como crear preguntas, gestionar asistencia o borrar calificaciones.
Además, sus 13079 registros incluyen acciones de estudiante,
administrador y profesor, lo que indica que tiene un papel clave en la
gestión del curso.

En cambio, `U0095` tiene bastante menos actividad (2836 registros).
Aunque ha realizado algunas tareas de administrador, la mayoría de sus
acciones están relacionadas con funciones de **profesor**, sobre todo
cuestionarios. Por ello, es probable que también sea **profesor**, pero
con menos importancia que `U0072.`

```{r, arreglar los listas de roles}
administradores <- administradores[administradores$Nombre.completo.del.usuario != "U0072",]
administradores <- administradores[administradores$Nombre.completo.del.usuario != "U0095",]
alumnos <- alumnos[alumnos$Nombre.completo.del.usuario != "U0072",]
roles_todos <- bind_rows(alumnos, profesores, administradores)
```

Aquí se queda fuera muchos usuarios, dado a que solo tienen la actividad
de `Usuario calificado`, o demasiada poca actividad como para ser
relevante. Hay varios que se han quedado fuera que es probable que sean
observadores.

```{r fig-numroles, fig.cap="Cuantas personas hay de cada rol", fig.width=5, fig.height=2, fig.align='center', fig.pos='H', out.extra=''}
ggplot(roles_todos, aes(x = rol, fill = rol)) +geom_bar() +labs(title = "Número de usuarios por rol",x = "Rol",y = "Nº de usuarios") +theme_minimal()
```

En respuesta a la pregunta inicial, es complicado distinguir entre
profesores, alumnos y administradores. Pero acotandose a unos criterios
se puede trabajar un poco con esos datos, como las preguntas que se van
a realizar a continuación.

## PREGUNTA 8

*¿A qué hora del día se entra más al aula virtual los **alumnos** y los
**profesores** según el día de la semana?*

Para resolver esta cuestión se va a realizar utilizaremos **dos mapas de
calor**. La pregunta tiene dos dimensiones simultáneas (hora del día ×
día de la semana) más la separación por rol. Un `heatmap` con
`facet_wrap` permite ver de un vistazo en qué celdas se concentra la
actividad, algo que sería muy difícil de leer con barras agrupadas.

```{r, fig-heatmapHoras, fig.cap="Mapa de calor de horas de uso del aula virtual", fig.width=5, fig.height=2, fig.align='center', fig.pos='H', out.extra=''}
# Preprocesamos usando los df de los roles
logs_hora <- logs %>%mutate(Hora_dt    = dmy_hms(Hora),Hora_dia   = hour(Hora_dt),Dia_Semana = wday(Hora_dt, label = TRUE, abbr = FALSE, week_start = 1)) %>%
  # Filtramos para asegurar que solo procesamos usuarios conocidos
  filter(Nombre.completo.del.usuario %in% alumnos$Nombre.completo.del.usuario |Nombre.completo.del.usuario %in% profesores$Nombre.completo.del.usuario) %>%
  # Asignamos Rol según su pertenencia a los DF de la Pregunta 9
mutate(Rol = case_when(Nombre.completo.del.usuario %in% alumnos$Nombre.completo.del.usuario    ~ "Alumnado",Nombre.completo.del.usuario %in% profesores$Nombre.completo.del.usuario ~ "Profesorado"))
# Agrupar
logs_heatmap <- logs_hora %>%group_by(Rol, Dia_Semana, Hora_dia) %>%summarise(Total = n(), .groups = "drop")
# Hacer mapa de calor
hacer_heatmap_limpio <- function(datos, rol, color_bajo, color_alto) {ggplot(datos %>% filter(Rol == rol), aes(x = Dia_Semana, y = Hora_dia, fill = Total)) +geom_tile(color = "white", linewidth = 0.1) +
    # Usamos gradiente lineal para que sea más suave y fácil de leer
scale_fill_gradient(low = color_bajo, high = color_alto, name = "Nº eventos") +scale_y_continuous(breaks = 0:23, labels = paste0(0:23, "h")) +labs(title = paste("Actividad por hora y día —", rol),x= "Día de la semana",y= "Hora del día") +theme_minimal() +theme(axis.text.x = element_text(angle = 35, hjust = 1, size = 6), axis.text.y = element_text(size = 3), axis.title.y = element_text(size = 6, margin = margin(r = 4)), axis.title.x = element_text(size = 6))}
# Generar Gráficos
# Alumnado
hacer_heatmap_limpio(logs_heatmap, "Alumnado", "#f7fbff", "steelblue")
# Profesorado
hacer_heatmap_limpio(logs_heatmap, "Profesorado", "#fff5eb", "darkorange")
```

El heatmap muestra claramente que la actividad del **alumnado** se
concentra en la franja horaria de **9h a 14h** durante los días lectivos
(lunes a viernes), con un segundo pico muy moderado entre las **16h y
las 20h**. Esto coincide con los horarios de clase presencial y con las
horas de estudio vespertino habituales. Durante el fin de semana, la
actividad cae notablemente, aunque el domingo presenta un repunte
puntual por la tarde, probablemente asociado a la entrega de tareas de
inicio de semana. Además cabe destacar, que a diferencia de los
**profesores**, hay actividad durante las 24h del día, indicando que,
aunque pocos, hay actividad incluso en la madruda.

El **profesorado**, por su parte, muestra una distribución menos
dispersa a lo largo del día y con una intensidad global mucho menor (en
parte porque son menos usuarios). Su actividad tiende a concentrarse en
**horario de mañana entre semana**, coincidiendo con la jornada laboral,
y prácticamente desaparece los fines de semana. También hay un segundo
pico muy moderado **por la tarde**. Es muy sorprendente que a diferencia
de los **alumnos**, no hay actividad registrada en horas de sueño.

Igualmente, se sigue reflejando la mayor actividad los **miércoles** y
los **viernes** lo cual se indicaba en una figura anterior
\ref{fig:fig2} para los alumnos. Casualmente, el día de antes los
profesores tienes más actividad.

## PREGUNTA 9

*¿Qué tan regulares son los **alumnos** firmando la asistencia online?
¿Se puede clasificar a los **alumnos** por su nivel de asistencia?*

```{r, asistencias-filtradas}
#Identificamos alumnos
alumnos <- logs %>%filter(Nombre.evento %in% c("Asistencia confirmada por el alumno","Se ha enviado una entrega","Intento de cuestionario actualizado")) %>%distinct(Nombre.completo.del.usuario)
# Filtramos firmas de asistencia solo de alumnos
asistencia <- logs %>%filter(Componente == "Asistencia",Nombre.evento == "Asistencia confirmada por el alumno",Nombre.completo.del.usuario %in% alumnos$Nombre.completo.del.usuario) %>%mutate(Fecha = as.Date(dmy_hms(Hora)))
#Total de sesiones únicas del curso
total_sesiones <- asistencia %>%distinct(Fecha) %>%nrow()
# 22 sesiones
# Asistencias por alumno y porcentaje
# Incluimos también alumnos que nunca firmaron (0 asistencias)
asistencia_alumno <- alumnos %>%left_join(asistencia %>%group_by(Nombre.completo.del.usuario) %>%summarise(Sesiones_Asistidas = n_distinct(Fecha), .groups = "drop"),by = "Nombre.completo.del.usuario") %>%mutate(Sesiones_Asistidas = replace_na(Sesiones_Asistidas, 0),Pct_Asistencia     = round(Sesiones_Asistidas / total_sesiones * 100, 1))
# Clasificación por nivel
asistencia_alumno <- asistencia_alumno %>%mutate(Nivel = case_when(Pct_Asistencia >= 75 ~ "Alta (>=75%)",Pct_Asistencia >= 50 ~ "Media (50–74%)",Pct_Asistencia >= 25 ~ "Baja (25–49%)",TRUE ~ "Muy baja (<25%)"),Nivel = factor(Nivel, levels = c("Alta (>=75%)", "Media (50–74%)","Baja (25–49%)", "Muy baja (<25%)"))
  )
```

```{r, fig-asistencia1, fig.cap="Mapa de calor de horas de uso del aula virtual", fig.width=5, fig.height=2, fig.align='center', fig.pos='H', out.extra=''}
ggplot(asistencia_alumno, aes(x = Pct_Asistencia, fill = Nivel)) +geom_histogram(binwidth = 5, color = "white") +geom_vline(xintercept = c(25, 50, 75), linetype = "dashed",color = "grey40", linewidth = 0.7)+scale_fill_manual(values = c("Alta (>=75%)"     = "steelblue","Media (50–74%)"  = "lightblue","Baja (25–49%)"   = "lightyellow","Muy baja (<25%)" = "lightsalmon")) +labs(title    = "Distribución de la asistencia online del alumnado",subtitle = paste("Total de sesiones del curso:", total_sesiones),x = "% de sesiones firmadas",y = "Número de alumnos",fill = "Nivel de asistencia") +theme_minimal()
```

```{r, fig-asistencia2, fig.width=5, fig.height=1.75, fig.align='center', fig.pos='H', out.extra=''}
resumen_niveles <- asistencia_alumno %>% count(Nivel)
ggplot(resumen_niveles, aes(x = Nivel, y = n, fill = Nivel)) +geom_col(show.legend = FALSE, width = 0.6) +geom_text(aes(label = n), vjust = -0.5, size = 4, fontface = "bold") +scale_fill_manual(values = c("Alta (>=75%)"     = "steelblue","Media (50–74%)"  = "lightblue","Baja (25–49%)"   = "lightyellow","Muy baja (<25%)" = "lightsalmon")) +labs(title = "Nivel de asistencia",x = "Nivel de asistencia",y = "Número de alumnos") +scale_y_continuous(expand = expansion(mult = c(0, 0.2))) + theme_minimal()
```

Para analizar la regularidad en la firma de asistencia online, se
filtraron los eventos `"Asistencia confirmada por el alumno"` del
componente `Asistencia`. Durante el curso se registraron **22 sesiones**
únicas, y **71 alumnos** firmaron al menos una vez.

El histograma muestra una distribución claramente **polarizada**: hay un
grupo numeroso de alumnos con asistencia muy alta (por encima del 75%),
pero también un grupo considerable con asistencia baja o muy baja, con
pocos alumnos en la franja intermedia. Esto sugiere que no existe un
comportamiento uniforme: los alumnos tienden a ser o muy regulares o muy
irregulares, sin término medio.

La clasificación por niveles confirma esta tendencia. El grupo de
asistencia **Alta (\>=75%)** es el más numeroso, lo que indica que la
mayoría del alumnado sí firma de forma consistente. Sin embargo, el peso
del grupo de asistencia **Muy baja (\<25%)** no es despreciable, e
identifica a alumnos que prácticamente no participan en el control de
asistencia online.

En conclusión, sí es posible clasificar a los alumnos por su nivel de
asistencia, y esta segmentación resulta útil para detectar perfiles de
riesgo académico dentro del curso.

## PREGUNTA 10

*¿Cual es el nivel de entrega de tareas dependiendo del % de firma de
asistencia?¿Los que no asisten también entregan menos tareas?*

```{r, tareas-segun-asistencia,fig.width=6,fig.height=3, fig.align='center', fig.pos='H', out.extra=''}
entregas <- logs %>%filter(Nombre.evento == "Se ha enviado una entrega") %>%count(Nombre.completo.del.usuario, name = "Tareas_Entregadas")
asistencia_entregas <- asistencia_alumno %>%left_join(entregas, by = "Nombre.completo.del.usuario") %>%mutate(Tareas_Entregadas = replace_na(Tareas_Entregadas, 0))
# Resumen por nivel de asistencia
resumen <- asistencia_entregas %>%group_by(Nivel) %>%summarise(Num_Alumnos = n(),Media_Tareas = round(mean(Tareas_Entregadas), 2),Mediana_Tareas = median(Tareas_Entregadas),Max_Tareas = max(Tareas_Entregadas),Total_Entregas = sum(Tareas_Entregadas),.groups = "drop")
# Gráfico principa
ggplot(asistencia_entregas, aes(x = Nivel, y = Tareas_Entregadas, fill = Nivel)) +geom_boxplot(alpha = 0.8, outlier.shape = 16, outlier.size = 2) +geom_jitter(width = 0.2, alpha = 0.3, size = 1.5) +scale_fill_manual(values = c("Alta (>=75%)"     = "steelblue","Media (50–74%)"  = "lightblue","Baja (25–49%)"   = "lightyellow","Muy baja (<25%)" = "lightsalmon")) +labs(title = "Entrega de tareas según nivel de asistencia",subtitle = "Boxplot + puntos individuales",x = "Nivel de asistencia",y = "Número de tareas entregadas") +theme_minimal() +theme(axis.text.x = element_text(angle = 15, hjust = 1))
```

```{r, fig-segun-asistencia, fig.align='center', fig.pos='H', out.extra='', fig.width=6, fig.height=2}
# Gráfico de barras
ggplot(resumen, aes(x = Nivel, y = Media_Tareas, fill = Nivel)) +geom_col(width = 0.7, alpha = 0.9) +geom_text(aes(label = round(Media_Tareas, 2)), vjust = -0.5, size = 4, fontface = "bold") +scale_fill_manual(values = c("Alta (>=75%)"     = "steelblue","Media (50–74%)"  = "lightblue","Baja (25–49%)"   = "lightyellow","Muy baja (<25%)" = "lightsalmon")) +labs(title = "Promedio de tareas entregadas por nivel de asistencia",x = "Nivel de asistencia",y = "Media de tareas entregadas") +scale_y_continuous(expand = expansion(mult = c(0, 0.15))) + theme_minimal()
```

En la figura anterior se observa una clara relación positiva entre el
nivel de asistencia y el número de tareas entregadas.

Los alumnos con **asistencia alta (\>=75%)** son los que más tareas
entregan. Por el contrario, los alumnos con **asistencia muy baja
(\<25%)** presentan una media notablemente inferior, y un mayor número
de alumnos que no entregan prácticamente ninguna tarea.

También se observan outliers en el caso de gente que no firma asistencia
pero sí hace entregas y gente que firma alguna asistencia más pero no
hace nada.

Esto confirma que los alumnos que no asisten regularmente también
tienden a entregar menos tareas, lo que sugiere una correlación entre el
compromiso con la asignatura (medido por la asistencia) y el rendimiento
en las actividades evaluables.
