---
title: "Miniproyecto Tratamiento de los datos"
author: 
  - "Juan Antonio Zarceño Gonzalez, Carla Giménez Piqueres,"
  - "María José Monsonís Llopis, Alejandro Manuel Tejera Nuñez,"
  - "Rubén García Lajara"
date: "`r Sys.Date()`"
subtitle: "Tratamiento de los Datos. Grado en Ciencia de Datos- UV"
output:
  bookdown::pdf_document2:
    toc: true
    toc_depth: 3
    number_sections: true
    lang: spanish
  bookdown::html_document2:
    toc: true
    number_sections: true
    theme: spacelab
    lang: es
always_allow_html: true
babel-lang: spanish
babel-otherlangs: english
lang: es
mainfont: 
editor_options: 
  markdown: 
    wrap: 72
---

```{r setup, include=FALSE}
knitr::opts_chunk$set(echo = TRUE)
```

# Introducción


En este trabajo, se realiza un Análisis Exploratorio de Datos (EDA)
usando un conjunto de registros de actividad de la plataforma educativa
Aula Virtual. Este tipo de datos recoge información detallada sobre las
acciones que llevan a cabo los usuarios en el entorno virtual,
permitiendo analizar su comportamiento y el uso de los recursos
disponibles.

El dataset contiene registros anonimizados con variables como la fecha y
hora de la acción, el identificador del usuario, el contexto del evento
(curso, tarea, cuestionario, etc.), el componente al que pertenece la
acción, el tipo de evento realizado, una breve descripción de la
actividad, y datos técnicos adicionales como el origen del acceso y la
dirección IP. Estos datos permiten estudiar la interacción de los
usuarios con el contenido académico y los patrones de navegación en la
plataforma.

El objetivo principal de este trabajo es explorar las características
del conjunto de datos, identificar patrones de comportamiento y analizar
la frecuencia y tipo de eventos registrados. Para ello, se lleva a cabo
un proceso que incluye cargar y preprocesar los datos, revisar posibles
valores perdidos o inconsistencias, y después aplicar técnicas de
análisis univariante y multivariante mediante herramientas estadísticas
y visualizaciones.

A través de este análisis, se busca obtener una visión general sobre el
uso de Moodle, además de detectar posibles tendencias en el acceso a
contenidos, la realización de actividades o la interacción con diversos
recursos educativos. Este tipo de estudio puede ser útil para entender
mejor el comportamiento de los usuarios y contribuir a la mejora de los
entornos virtuales de aprendizaje.

Para orientar el análisis y extraer información relevante, se han
planteado una serie de preguntas iniciales que servirán como guía a lo
largo del estudio. Estas cuestiones surgen de una primera exploración
del dataset y buscan identificar patrones de comportamiento, relaciones
entre variables y tendencias en el uso de la plataforma.

Durante el trabajo, se intentará responder a cada una de estas preguntas
mediante técnicas de análisis exploratorio, apoyándose en
representaciones gráficas y herramientas estadísticas. Así, no solo se
busca describir los datos, sino también interpretarlos y obtener
conclusiones que añadan valor al análisis realizado. cual usaremos para
extraer las conclusiones necesarias y responder a las preguntas
propuestas.

Preguntas:

En cuanto a la actividad semanal: ¿Qué días de la semana se usa más el
aula virtual y cuánto cae el uso el sábado y el domingo?

En cuanto a los roles: Si comparamos el uso de las notas (los alumnos
para verlas y los profes para ponerlas), ¿quién interactúa más con esa
sección proporcionalmente a su grupo?

En cuanto al comportamiento del usuario (Sistema): El apartado que más
se usa, ¿es de "entrar y salir" (consultas rápidas) o es de gente que se
queda mucho tiempo navegando por todo el curso?

En cuanto a deducción de perfiles: Cuando vemos mucha actividad en
"Tareas", ¿podemos saber cuántos son profesores solo por cómo se mueven
por el resto de la web, o es imposible distinguirlos de los alumnos?

¿Qué porcentaje de la clase entra solo a "mirar" (ver archivos o avisos)
comparado con los que realmente "hacen" algo (subir tareas o
participar)?

¿Existen usuarios con comportamientos atípicos en la plataforma? 


En este trabajo tenemos como objetivo realizar un analisis sobre la interaccion de los usuarios con el aula virtual. Para ello, partimos de una base de datos la cual usaremos para extraer las conclusiones necesarias y responder a las preguntas propuestas.

Preguntas:

En cuanto a la actividad semanal: ¿Qué días de la semana se usa más el aula virtual y cuánto cae el uso el sábado y el domingo?

En cuanto a los roles: Si comparamos el uso de las notas (los alumnos para verlas y los profes para ponerlas), ¿quién interactúa más con esa sección proporcionalmente a su grupo?

En cuanto al comportamiento del usuario (Sistema): El apartado que más se usa, ¿es de "entrar y salir" (consultas rápidas) o es de gente que se queda mucho tiempo navegando por todo el curso?

En cuanto a deducción de perfiles: Cuando vemos mucha actividad en "Tareas", ¿podemos saber cuántos son profesores solo por cómo se mueven por el resto de la web, o es imposible distinguirlos de los alumnos?

¿Qué porcentaje de la clase entra solo a "mirar" (ver archivos o avisos) comparado con los que realmente "hacen" algo (subir tareas o participar)?


# Importación

```{r}
#primero cargaremos los datos
logs <- read.csv("data/logs_moodle_anon.csv")
 
```

# Figura

```{r fig1, fig.cap="Ranking de los 10 componentes Moodle con mayor volumen de interacción en el Aula Virtual"}
library(ggplot2)
library(dplyr)
resumen_datos<- logs %>% 
  count(Componente) %>% 
  slice_max(n, n=10) #cuenta los 10 componentes con más registros para no saturar el grafico 

ggplot(data= resumen_datos, aes(x= reorder(Componente, n), y=n))+ 
  geom_col(fill='lightblue')+
  coord_flip() + #girar el grafico para que se lean bien los nombres
  labs(title= '10 componentes con mayor actividad', 
       x='componente de Moodle',  y= 'numero total de eventos') + 
  theme_minimal()
```


En la Figura \@ref(fig:fig1) se puede ver de forma muy clara cómo se reparte el uso del aula virtual. Lo que más llama la atención es que la actividad no es equilibrada: el componente "Sistema" tiene la barra más alta con mucha diferencia. Esto tiene sentido, ya que cada vez que un usuario entra o se mueve por las secciones, el sistema lo registra.


En la Figura \@ref(fig:fig1) se puede ver de forma muy clara cómo se
reparte el uso del aula virtual. Lo que más llama la atención es que la
actividad no es equilibrada: el componente "Sistema" tiene la barra más
alta con mucha diferencia. Esto tiene sentido, ya que cada vez que un
usuario entra o se mueve por las secciones, el sistema lo registra.


Después de la navegación básica, lo que más movimiento genera son las
"Tareas" y los "Cuestionarios". Sus barras son altas porque son las
herramientas que los alumnos usan para trabajar y examinarse. Por el
contrario, el resto de componentes (como "Carpeta" o "Asistencia")
tienen barras muy pequeñas, lo que indica que se usan de forma mucho más
específica o menos frecuente.


# Tabla

```{r tab1}
df_componentes<- as.data.frame(table(logs$Componente))
colnames(df_componentes)<- c("Componente", "Frecuencia")

knitr::kable(df_componentes, 
             caption="Frecuencia de uso por componentes del aula virtual", 
             booktabs=TRUE)
```

En la tabla \@ref(tab:tab1) se puede observar el recuento de todos los
casos dentro de la columna "Componente", donde se muestra el número de
veces que aparece cada uno de ellos. A diferencia de la gráfica, aquí no
se representa de forma visual, sino que se pueden ver los valores
exactos, lo que permite analizar con más precisión la actividad de los
usuarios.Se vuelve a apreciar claramente que la actividad no se
distribuye de forma uniforme, ya que el componente "Sistema" presenta
una diferencia muy grande respecto al resto, acumulando el mayor número
de eventos. Esto es coherente con lo comentado anteriormente, porque
incluye muchas acciones distintas como el acceso o la navegación dentro
del aula virtual, lo que hace que se registre constantemente.

Después, aparecen los componentes "Tarea" y "Cuestionario", que también
tienen valores bastante altos, aunque alejados de "Sistema". Esto se
debe a que forman parte fundamental del desarrollo del curso, ya que los
alumnos los utilizan para entregar actividades y realizar evaluaciones,
generando así bastantes interacciones.Por otro lado, se pueden ver
componentes con valores intermedios como "Carpeta", "Asistencia",
"Usuario" o "Archivos enviados", que aunque no destacan tanto, sí tienen
cierta presencia dentro del uso habitual de la plataforma. Finalmente,
hay otros componentes con valores muy bajos, lo que indica que su uso es
mucho más limitado o puntual.


La tabla permite ver de forma más detallada cómo se reparte la actividad
entre los distintos componentes y confirmar lo que ya se observaba en la
gráfica, que la mayoría de interacciones se concentran en unos pocos
elementos principales del aula virtual

# Preguntas y respuestas

## PREGUNTA 1

# Preguntas y respuestas

## PREGUNTA 1

En cuanto a la actividad semanal: ¿Qué días de la semana se usa más el aula virtual y cuánto cae el uso el sábado y el domingo?


En cuanto a la actividad semanal: ¿Qué días de la semana se usa más el
aula virtual y cuánto cae el uso el sábado y el domingo?

Para poder responder correctamente la pregunta en relacion con la
actividad semanal, mediante un ggplot, comprobaremos el apartado fecha
de nuestro data frame para poder sacar conclusiones adecuadas.

```{r fig2, fig.cap="Actividad semanal en el aula virtual"}
#primero cargamos las librerias que consideramos necesarias para poder crear una tabla que nos compare la actividad en el aula virtual cada dia
library(dplyr)
library(ggplot2)
library(lubridate)

#la segunda parte es el procesamiento de los datos
logs_semanal <- logs %>%
  mutate(
    #Como vemos en el df la columna hora lleva tanto la fecha como la hora, lo que queremso hacer con la funcion dmy_hms es convertir solo la fecha y eliminar la hora
    Fecha_dt = dmy_hms(Hora),
    # extraemos el día de la semana (lunes como día 1, martes como dia 2 y asi hasta el domingo)
    Dia_Semana = wday(Fecha_dt, label = TRUE, abbr = FALSE, week_start = 1)
  ) %>%
  # Contamos cuántos eventos hay por día para poder crear las columnas de la grafica
  group_by(Dia_Semana) %>%
  summarise(Total_Eventos = n())

#La ultima parte ya es crear la grafica con los datos obtenidos
ggplot(logs_semanal, aes(x = Dia_Semana, y = Total_Eventos, fill = Dia_Semana)) + geom_col(show.legend = FALSE) + scale_fill_manual(values = c("lightblue","lightyellow","lavender","aliceblue","pink","lightcyan","powderblue")) + labs(title = "Actividad semanal en el aula virtual", subtitle = "Comparación de los dias respecto a la actividad en el aula virtual", x = "Dia de la semana", y = "Numero de registros") +   theme_minimal() 

```


Mirando la grafica \@ref(fig:fig2) podemos observar la distribucion de la actividad durante la semana. Podemos ver, que, evidentemente, los dias de la semana con mas peso son los dias lectivos, lo que sugiere que los usuarios acceden con mayor frecuencia entre semana para la consulta de materiales para poder realizar tanto sus practicas como sus actividades en las horas lectivas. Observamos, que entre los dias de mas frecuencia, que son los lunes, martes, miercoles, jueves y viernes, hay dias mas frecuentados que otros. Por ejemplo el lunes es el dia que menos se consulta, no como el miercoles que es el que mas.


Mirando la grafica \@ref(fig:fig2) podemos observar la distribucion de
la actividad durante la semana. Podemos ver, que, evidentemente, los
dias de la semana con mas peso son los dias lectivos, lo que sugiere que
los usuarios acceden con mayor frecuencia entre semana para la consulta
de materiales para poder realizar tanto sus practicas como sus
actividades en las horas lectivas. Observamos, que entre los dias de mas
frecuencia, que son los lunes, martes, miercoles, jueves y viernes, hay
dias mas frecuentados que otros. Por ejemplo el lunes es el dia que
menos se consulta, no como el miercoles que es el que mas.

Respecto al fin de semana, se nota una caida significativa. Si
comparamos un dia lectivo frente a un dia del fin de semana podemos
observar que decae aproximadamente un 70%. El sabado se posiciona como
el dia de minima interaccion con apenas 5.000 registros, muy pocos a
comparacion de la media de entre semana que es de 20.000 registros. En
cambio, el domingo, parece que la semana nueva se va acercando y sube un
poco mas, con aproximadamente 7.000 registros. Con esto podemos
comprobar que los usuarios priorizan los tiempos de descanso durante los
dias no lectivos.


En conclusion, podemos decir que el comportamiento de los usuarios es
ciclico, es decir, existe una curva que empieza fuerte el lunes pero que
decae cuando llega el fin de semana, siendo el sabado el dia de menor
interaccion.

## PREGUNTA 4

En cuanto al comportamiento del usuario (Sistema): El apartado que más
se usa, ¿es de "entrar y salir" (consultas rápidas) o es de gente que se
queda mucho tiempo navegando por todo el curso?

## PREGUNTA 3

En cuanto a los roles: Si comparamos el uso de las notas (los alumnos para verlas y los profes para ponerlas). ¿Quién interactúa más con esa sección proporcionalmente a su grupo?

```{r}
library(dplyr)
library(ggplot2)
#filtramos los registros relacionados con las notas
notas <- logs %>%
  filter(grepl("calific|grade|nota", Nombre.evento, ignore.case = TRUE) |
           grepl("calific|grade|nota", Componente, ignore.case = TRUE))

#clasificamos las acciones entre alumnos y profesores
notas_roles <- notas %>%
  mutate(Rol = ifelse(grepl("actualizado|creado|modificado|graded", 
                            Nombre.evento, ignore.case = TRUE),
                      "Profesorado",
                      "Alumnado")) %>%
  count(Rol) %>%
  mutate(Porcentaje = round(n / sum(n) * 100, 1))

#creamos el grafico de barras
ggplot(notas_roles, aes(x = Rol, y = Porcentaje, fill = Rol)) +
  geom_col(width = 0.5, show.legend = FALSE) +
  geom_text(aes(label = paste0(Porcentaje, "%")),
            vjust = -0.31,
            size = 4) + 
  geom_col(width = 0.5, show.legend = FALSE) +
  scale_fill_manual(values = c("Alumnado" = "turquoise",
                               "Profesorado" = "lightpink")) +
  labs(title = "Interacción con la sección de notas",
       subtitle = "Comparación proporcional entre alumnado y profesorado",
       x = "Grupo de usuarios",
       y = "Porcentaje de interacciones") +theme_minimal()


```

Para responder a esta pregunta hemos analizado los registros relacionados con la sección de notas del aula virtual. Para ello, primero filtramos aquellos eventos cuyo nombre o componente estuviera relacionado con calificaciones o notas para poder clasificar esas interacciones entre alumnado y profesorado.

En la figura se observa claramente que el alumnado concentra la mayor parte de las interacciones con la sección de notas. Esto tiene bastante sentido, ya que los estudiantes consultan las calificaciones con mucha más frecuencia para revisar resultados. Por el contrario, el profesorado únicamente accede cuando necesita introducir o modificar calificaciones, lo que genera un volumen de eventos mucho menor. No obstante, se puede decir que el mayor motivo por el cual el alumnado ha acumulado un mayor número de interacciones es que en total son muchos más usuarios totales del aula vitual en comparación con los docentes que son muchos menos.

En conclusión, quienes interactúan más con la sección de notas son los alumnos, ya que acceden de forma recurrente para consultar información académica y conforman la mayor parte de los usuarios del aula virtual mientras que el profesorado realiza un uso más reducido y específico centrado en la gestión de calificaciones.

## PREGUNTA 4

En cuanto al comportamiento del usuario (Sistema): El apartado que más se usa, ¿es de "entrar y salir" (consultas rápidas) o es de gente que se queda mucho tiempo navegando por todo el curso?


```{r fig3, fig.cap="distribución de tiepos entre acciones en el componente sistema"}
library(tidyverse)
library(lubridate)

logs_sistema <- logs %>%
  mutate(Hora_dt = parse_date_time(Hora, orders = c("dmy HMS", "dmy HM"))) %>%
  arrange(Nombre.completo.del.usuario, Hora_dt) %>%
  group_by(Nombre.completo.del.usuario) %>%
  mutate(Dif_Minutos = as.numeric(difftime(Hora_dt, lag(Hora_dt), units = "mins"))) %>%
  filter(Componente == "Sistema", !is.na(Dif_Minutos))

ggplot(logs_sistema, aes(x = Dif_Minutos)) +
  geom_histogram(binwidth = 0.5, fill = "lightpink", color = "white") +
  coord_cartesian(xlim = c(0, 10), ylim = c(0, 5000)) +
  labs(title = "Comportamiento",
       x = "Minutos entre acciones", 
       y = "Frecuencia")
```


Mirando la gráfica \@ref(fig:fig3) podemos observar cómo se distribuye el tiempo que pasa entre una acción y otra dentro del componente 'Sistema'. Se ve claramente que el comportamiento principal es el de "entrar y salir", es decir, realizar consultas muy rápidas. Esto se nota porque la mayor parte de las acciones se concentran en el primer intervalo, específicamente entre los 0 y 1 minuto, donde se superan los 5.000 registros de frecuencia.

Mirando la gráfica \@ref(fig:fig3) podemos observar cómo se distribuye
el tiempo que pasa entre una acción y otra dentro del componente
'Sistema'. Se ve claramente que el comportamiento principal es el de
"entrar y salir", es decir, realizar consultas muy rápidas. Esto se nota
porque la mayor parte de las acciones se concentran en el primer
intervalo, específicamente entre los 0 y 1 minuto, donde se superan los
5.000 registros de frecuencia.

A medida que aumenta el tiempo en el eje horizontal, observamos que la
frecuencia decrece de forma drástica. Si comparamos la actividad del
primer minuto frente a la que ocurre a partir de los cinco minutos, la
diferencia es muy notable, ya que el volumen de interacciones disminuye
hasta ser casi inexistente. Esta tendencia descendente nos indica que no
existe una navegación duradera, sino que los usuarios acceden para
realizar tareas breves y concretas, terminando su actividad en muy poco
tiempo.


En conclusión, podemos decir que el uso del sistema se basa en
interacciones de corta duración. La gráfica presenta una curva de
descenso rápido, lo que confirma que la gran mayoría de las sesiones
duran apenas unos segundos y que son muy pocos los casos en los que los
usuarios mantienen una actividad continuada más allá de los dos o tres
minutos.

## PREGUNTA 5

## PREGUNTA 5

¿Qué porcentaje de la clase entra solo a "mirar" (ver archivos o avisos) comparado con los que realmente "hacen" algo (subir tareas o participar)?


¿Qué porcentaje de la clase entra solo a "mirar" (ver archivos o avisos)
comparado con los que realmente "hacen" algo (subir tareas o
participar)?


Para resolver esta pregunta, realizaremos tanto un grafico pie como una
tabla, para que los porcentajes queden mas claros y poder responder mas
claramente a la pregunta

```{r accion-lectura, fig.cap="distinccion entre los usuarios activos y los pasivos"}
library(dplyr)
library(ggplot2)
library(knitr)

#primero agrupamos los registros pasivos y los registros activos
logs_interaccion <- logs %>% mutate(Tipo_Accion = ifelse(grepl("visto|visualizado|viewed",                           `Nombre.evento`, ignore.case = TRUE),"Lectura", "Acción"))

tabla_perfiles <- logs_interaccion %>% 
  count(Tipo_Accion) %>%
  mutate(Porcentaje = round(n / sum(n) * 100, 1))

#luego creamos nuestro grafico 
ggplot(tabla_perfiles, aes(x = "", y = n, fill = Tipo_Accion)) +
  geom_bar(stat = "identity", width = 1, color = "white") + coord_polar("y", start = 0) + 
  scale_fill_manual(values = c( "Lectura" = "lightcyan","Acción" = "powderblue")) + 
  theme_void() +labs(title = "¿Lectores o Participantes?", subtitle = "porcentaje de lectura vs accion ", fill = "Participante")
```

```{r tabla-lectores-participantes}

library(knitr)

tabla_perfiles <- logs_interaccion %>% 
  count(Tipo_Accion) %>% 
  mutate(Porcentaje = round(n / sum(n) * 100, 1))

knitr::kable(tabla_perfiles, caption = "Comparacion entre la interaccion pasiva y activa",
             booktabs = TRUE, col.names = c("Tipo de Interacción", "numero de interacciones", "Porcentaje"),
             align = "lcc") 
```

Para poder profundizar en el comportamiento de los usuarios una vez
entran en el aula virtual, hemos usado la figura
\@ref(fig:accion-lectura) para comprobar la proporcion entre el consumo
de contenidos y la participacion directa mediante subida de tareas o
realizacion de cuestionarios.\
Esto lo hemos decidido encasillar en dos grandes grupos, en accion donde
se almacenan la entrega de tareas, cuestionarios y foros y en lectura,
donde se almacenan las consultas de materiales, la lectura de avisos y
la visualizacion de recursos.


Para poder profundizar en el comportamiento de los usuarios una vez entran en el aula virtual, hemos usado la figura \@ref(fig:accion-lectura) para comprobar la proporcion entre el consumo de contenidos y la participacion directa mediante subida de tareas o realizacion de cuestionarios.\
Esto lo hemos decidido encasillar en dos grandes grupos, en accion donde se almacenan la entrega de tareas, cuestionarios y foros y en lectura, donde se almacenan las consultas de materiales, la lectura de avisos y la visualizacion de recursos.

Como podemos observar en el grafico \@ref(fig:accion-lectura) la lectura domina sin duda la mayor parte de los registros, este dato nos hace comprobar que el aula virtual se usa mayoritariamente para la consulta de tareas y como un centro de estudio previo. La accion representa, como veemos en la tabla \@ref(tab:tabla-lectores-participantes) un porcentaje bastante menor. Esto no indica falta de interes, sino que el usuario necesita interactuar mas veces con el material y hacer una visualizacion de este para poder realizar la tarea que posteriormente hay que entregar.

Como podemos observar en el grafico \@ref(fig:accion-lectura) la lectura
domina sin duda la mayor parte de los registros, este dato nos hace
comprobar que el aula virtual se usa mayoritariamente para la consulta
de tareas y como un centro de estudio previo. La accion representa, como
veemos en la tabla \@ref(tab:tabla-lectores-participantes) un porcentaje
bastante menor. Esto no indica falta de interes, sino que el usuario
necesita interactuar mas veces con el material y hacer una visualizacion
de este para poder realizar la tarea que posteriormente hay que
entregar.

En definitiva, los usuarios utilizamos el aula virtual mayoritariamente
como una biblioteca. Entramos mucho para consultar apuntes o avisos,
pero una sola vez para entregar la tarea, lo que nos hace comprender que
eso es un comportamiento muy normal y que realizamos mucho estudio y un
clic final para el envio.

## PREGUNTA 6

¿Existen usuarios con comportamientos atípicos en la plataforma? 

Para resolver esta cuestión, se utlizará un boxplot para ver
loscomportamientos atípicos(outliers) que serán los valores que estén
fuera de la caja del boxplot.

```{r fig-usuarios-outliers, fig.cap="Distribución del número de eventos registrados por usuario en el Aula Virtual"}
library(ggplot2)
library(dplyr)

eventos_usuario <- logs %>%
  count(Nombre.completo.del.usuario, name = "numero_eventos")

ggplot(eventos_usuario, aes(x = "Usuarios", y = numero_eventos)) +
  geom_boxplot(fill = "lightblue") +
  labs(
    title = "Distribución de eventos por usuario",
    x = "",
    y = "Número total de eventos"
  ) +
  theme_minimal()

```

En la Figura \@ref(fig:fig-usuarios-outliers) se muestra la distribución
del número total de eventos registrados por usuario . A partir de este
gráfico se puede observar que la mayoría de usuarios presentan un nivel
de actividad relativamente bajo y concentrado en un rango reducido.

Sin embargo, también aparecen varios puntos por encima del límite
superior del boxplot, lo que indica la presencia de usuarios con un
número de eventos significativamente mayor que el resto. Estos valores
pueden considerarse atípicos dentro del conjunto de datos.

Lejos de tratarse de errores, estos comportamientos pueden corresponder
a usuarios especialmente activos dentro de la plataforma, lo que permite
identificar diferencias claras en los niveles de uso. Por tanto, se
puede concluir que sí existen usuarios cuyo comportamiento se aleja del
patrón general.

A continuación, se llevará a cabo un análisis para identificar los
usuarios con comportamientos atípicos en términos de interacción con la
plataforma. Para ello, utilizaremos una tabla que permitirá visualizar
las frecuencias de las interacciones de los usuarios con distintos
componentes del aula virtual. Esta representación nos permitirá observar
si existen usuarios que se desvían significativamente del comportamiento
general en términos de cantidad de eventos registrados.

```{r tabla-frecuencia-componentes}

df_frecuencia_componentes <- as.data.frame(table(logs$Componente))
colnames(df_frecuencia_componentes) <- c("Componente", "Frecuencia")

knitr::kable(df_frecuencia_componentes, 
             caption = "Frecuencia de uso por componentes del aula virtual", 
             booktabs = TRUE)

```

En la Tabla @ref(tabla-frecuencia-componentes) se presenta la frecuencia
de uso de los distintos componentes del aula virtual en Moodle. Este
análisis nos permite identificar no solo los recursos más utilizados,
sino también aquellos que muestran patrones de uso menos comunes, lo que
nos ayuda a detectar comportamientos atípicos.

Como era de esperar, el componente Tarea es el más utilizado, con un
total de 27,983 registros. Esto sugiere que las tareas son el principal
recurso de interacción dentro de la plataforma, lo cual es consistente
con el objetivo académico de la plataforma Moodle. Sin embargo, los
usuarios que interactúan principalmente con este componente podrían
estar mostrando un comportamiento más intensivo o repetido, lo que
podría considerarse un comportamiento atípico en comparación con el uso
general.

Por otro lado, componentes como Participación en el curso (con solo 1
registro) o Hoja de cálculo Excel (solo 5 registros) presentan
frecuencias extremadamente bajas. Estos componentes, aunque útiles,
parecen estar siendo prácticamente ignorados por la mayoría de los
usuarios. Este comportamiento puede reflejar una falta de interés,
accesibilidad limitada, o que estos componentes no son relevantes para
el tipo de actividad que se desarrolla en la plataforma.

La identificación de estos comportamientos atípicos es importante, ya
que puede indicarnos áreas en las que los recursos de la plataforma no
están siendo aprovechados adecuadamente, o incluso señalar que algunos
usuarios tienen un nivel de interacción significativamente más alto o
bajo que el resto, lo que puede ayudar a mejorar la distribución y
accesibilidad de los componentes.

## PREGUNTA 7

¿Qué peso tiene la comunicación (Foros y Mensajes) dentro del uso total
del aula? ¿Se usa la plataforma para interactuar entre nosotros o solo
como un almacén de archivos?

## PREGUNTA 7

¿Qué peso tiene la comunicación (Foros y Mensajes) dentro del uso total del aula? ¿Se usa la plataforma para interactuar entre nosotros o solo como un almacén de archivos?


```{r fig-comunicacion, fig.cap="comparativa entre el uso de materiales de estudio y la participación en foros"}
library(ggplot2)
library(dplyr)

comunicacion_vs_recursos <- logs %>%
  filter(Componente %in% c("Foro", "Mensajes", "Carpeta", "Archivo")) %>%
  count(Componente)

ggplot(comunicacion_vs_recursos, aes(x = Componente, y = n, fill = Componente)) +
  geom_col(fill = "lavender", color = "white") + 
  labs(title = "Uso de Comunicación vs Recursos",
       x = "Componente",
       y = "Número de interacciones") +
  theme_minimal() +
  theme(legend.position = "none")
```

Si analizamos la figura \@ref(fig:fig-comunicacion) que compara el uso
de los distintos componentes, se hace evidente una gran diferencia entre
el acceso a materiales y la interacción social. Predomina, de manera
casi exclusiva, el uso de las carpetas de contenidos frente a la
participación en foros. Esta diferencia sugiere que el alumnado percibe
el aula virtual como una herramienta de consulta y descarga de
documentación más que como un espacio de debate o intercambio
comunicativo.

Al observar los datos cuantitativos, vemos que el componente "Carpeta"
registra más de 3.000 interacciones, mientras que el "Foro" presenta una
actividad mínima en comparación. Si establecemos una comparativa
porcentual, el acceso a recursos supone prácticamente la totalidad de
las acciones analizadas en esta categoría, dejando la comunicación en un
segundo plano muy alejado. Esto confirma que la utilidad principal de la
plataforma para los usuarios es la obtención de materiales para el
estudio personal.

Como conclusión, los datos reflejan que el aula virtual funciona
esencialmente como un almacén de archivos. No existe un hábito de
interaccion dentro del sistema, ya que los usuarios concentran sus
esfuerzos en gestionar el contenido, ignorando las herramientas de
comunicación disponibles.

Si analizamos la figura \@ref(fig:fig-comunicacion) que compara el uso de los distintos componentes, se hace evidente una gran diferencia entre el acceso a materiales y la interacción social. Predomina, de manera casi exclusiva, el uso de las carpetas de contenidos frente a la participación en foros. Esta diferencia sugiere que el alumnado percibe el aula virtual como una herramienta de consulta y descarga de documentación más que como un espacio de debate o intercambio comunicativo.

Al observar los datos cuantitativos, vemos que el componente "Carpeta" registra más de 3.000 interacciones, mientras que el "Foro" presenta una actividad mínima en comparación. Si establecemos una comparativa porcentual, el acceso a recursos supone prácticamente la totalidad de las acciones analizadas en esta categoría, dejando la comunicación en un segundo plano muy alejado. Esto confirma que la utilidad principal de la plataforma para los usuarios es la obtención de materiales para el estudio personal.

Como conclusión, los datos reflejan que el aula virtual funciona esencialmente como un almacén de archivos. No existe un hábito de interaccion dentro del sistema, ya que los usuarios concentran sus esfuerzos en gestionar el contenido, ignorando las herramientas de comunicación disponibles.
