---
title: "Miniproyecto"
author: "Juan Antonio Zarceño Gonzalez, Carla Giménez Piqueres, María José Monsonís Llopis, Alejandro Manuel Tejera Nuñez, Rubén García Lajara"
date: "2026-04-06"
output: html_document
---

```{r setup, include=FALSE}
knitr::opts_chunk$set(echo = TRUE)
```

### Introducción

(Solo las preguntas)

Preguntas:

### Importación

```{r}
logs <- read.csv("data/logs_moodle_anon.csv")
 
```

### Figura

```{r}
library(ggplot2)
library(dplyr)

resumen_datos<- logs %>% 
  count(Componente) %>% 
  slice_max(n, n=10) #cuenta los 10 componentes con más registros para no saturar el grafico 

ggplot(data= resumen_datos, aes(x= reorder(Componente, n), y=n))+ 
  geom_col(fill='lightblue')+
  coord_flip() + #girar el grafico para que se lean bien los nombres
  labs(title= '10 componentes con mayor actividad', 
       x='componente de Moodle', 
       y= 'Número total de eventos') + 
  theme_minimal()
```
Como se puede ver en la Figura 1, hemos representado los 10 componentes donde más clics hacen los alumnos. El componente Sistema es el que más actividad tiene, lo que es lógico porque cuenta cada vez que alguien entra o navega por el aula virtual. También se nota mucho movimiento en Tarea y Cuestionario, ya que son las partes fundamentales para entregar trabajos y hacer exámenes. Por otro lado, cosas como Archivo o URL tienen barras mucho más pequeñas; esto no significa que no se usen, sino que los alumnos entran, se bajan el PDF y ya está, no generan tantos eventos seguidos como cuando estás haciendo una entrega.

### Tabla

```{r}
table(logs$Componente)
```
Tabla 1

La tabla 1 revela la frecuencia de utilización de varios componentes del Aula virtual. Observamos que casi toda la acción se centra en Sistema, Tarea y Cuestionario. Esto nos dice que, los usuarios emplean la plataforma, principalmente, para navegar, entregar tareas y tomar evaluaciones. En contraste, otros componentes no se usan mucho, implicando, menor importancia en el curso para los estudiantes, como puede ser los Registros, el Wooclap, el Taller o la Participación en el curso.
