---
title: "Miniproyecto Tratamiento de los datos"
author: 
  - "Juan Antonio Zarceño Gonzalez, Carla Giménez Piqueres,"
  - "María José Monsonís Llopis, Alejandro Manuel Tejera Nuñez,"
  - "Rubén García Lajara"
date: "`r Sys.Date()`"
subtitle: "Tratamiento de los Datos. Grado en Ciencia de Datos- UV"
output:
  bookdown::pdf_document2:
    toc: true
    toc_depth: 3
    number_sections: true
    lang: spanish
  bookdown::html_document2:
    toc: true
    number_sections: true
    theme: spacelab
    lang: es
always_allow_html: true
babel-lang: spanish
babel-otherlangs: english
lang: es
mainfont: 
---

```{r setup, include=FALSE}
knitr::opts_chunk$set(echo = TRUE)
```

# Introducción

Introducción

En este trabajo, se realiza un Análisis Exploratorio de Datos (EDA) usando un conjunto de registros de actividad de la plataforma educativa Aula Virtual. Este tipo de datos recoge información detallada sobre las acciones que llevan a cabo los usuarios en el entorno virtual, permitiendo analizar su comportamiento y el uso de los recursos disponibles.

El dataset contiene registros anonimizados con variables como la fecha y hora de la acción, el identificador del usuario, el contexto del evento (curso, tarea, cuestionario, etc.), el componente al que pertenece la acción, el tipo de evento realizado, una breve descripción de la actividad, y datos técnicos adicionales como el origen del acceso y la dirección IP. Estos datos permiten estudiar la interacción de los usuarios con el contenido académico y los patrones de navegación en la plataforma.

El objetivo principal de este trabajo es explorar las características del conjunto de datos, identificar patrones de comportamiento y analizar la frecuencia y tipo de eventos registrados. Para ello, se lleva a cabo un proceso que incluye cargar y preprocesar los datos, revisar posibles valores perdidos o inconsistencias, y después aplicar técnicas de análisis univariante y multivariante mediante herramientas estadísticas y visualizaciones.

A través de este análisis, se busca obtener una visión general sobre el uso de Moodle, además de detectar posibles tendencias en el acceso a contenidos, la realización de actividades o la interacción con diversos recursos educativos. Este tipo de estudio puede ser útil para entender mejor el comportamiento de los usuarios y contribuir a la mejora de los entornos virtuales de aprendizaje.

Para orientar el análisis y extraer información relevante, se han planteado una serie de preguntas iniciales que servirán como guía a lo largo del estudio. Estas cuestiones surgen de una primera exploración del dataset y buscan identificar patrones de comportamiento, relaciones entre variables y tendencias en el uso de la plataforma.

Durante el trabajo, se intentará responder a cada una de estas preguntas mediante técnicas de análisis exploratorio, apoyándose en representaciones gráficas y herramientas estadísticas. Así, no solo se busca describir los datos, sino también interpretarlos y obtener conclusiones que añadan valor al análisis realizado. cual usaremos para extraer las conclusiones necesarias y responder a las preguntas propuestas.

# Importación

```{r}
#primero cargaremos los datos
logs <- read.csv("data/logs_moodle_anon.csv")
 
```

# Figura

```{r fig1, fig.cap="Ranking de los 10 componentes Moodle con mayor volumen de interacción en el Aula Virtual"}
library(ggplot2)
library(dplyr)
resumen_datos<- logs %>% 
  count(Componente) %>% 
  slice_max(n, n=10) #cuenta los 10 componentes con más registros para no saturar el grafico 

ggplot(data= resumen_datos, aes(x= reorder(Componente, n), y=n))+ 
  geom_col(fill='lightblue')+
  coord_flip() + #girar el grafico para que se lean bien los nombres
  labs(title= '10 componentes con mayor actividad', 
       x='componente de Moodle',  y= 'numero total de eventos') + 
  theme_minimal()
```

En la Figura \@ref(fig:fig1) se puede ver de forma muy clara cómo se reparte el uso del aula virtual. Lo que más llama la atención es que la actividad no es equilibrada: el componente "Sistema" tiene la barra más alta con mucha diferencia. Esto tiene sentido, ya que cada vez que un usuario entra o se mueve por las secciones, el sistema lo registra.

Después de la navegación básica, lo que más movimiento genera son las "Tareas" y los "Cuestionarios". Sus barras son altas porque son las herramientas que los alumnos usan para trabajar y examinarse. Por el contrario, el resto de componentes (como "Carpeta" o "Asistencia") tienen barras muy pequeñas, lo que indica que se usan de forma mucho más específica o menos frecuente.

# Tabla

```{r tab1}
df_componentes<- as.data.frame(table(logs$Componente))
colnames(df_componentes)<- c("Componente", "Frecuencia")

knitr::kable(df_componentes, 
             caption="Frecuencia de uso por componentes del aula virtual", 
             booktabs=TRUE)
```

En la tabla \@ref(tab:tab1) se puede observar el recuento de todos los casos dentro de la columna "Componente", donde se muestra el número de veces que aparece cada uno de ellos. A diferencia de la gráfica, aquí no se representa de forma visual, sino que se pueden ver los valores exactos, lo que permite analizar con más precisión la actividad de los usuarios.Se vuelve a apreciar claramente que la actividad no se distribuye de forma uniforme, ya que el componente "Sistema" presenta una diferencia muy grande respecto al resto, acumulando el mayor número de eventos. Esto es coherente con lo comentado anteriormente, porque incluye muchas acciones distintas como el acceso o la navegación dentro del aula virtual, lo que hace que se registre constantemente.

Después, aparecen los componentes "Tarea" y "Cuestionario", que también tienen valores bastante altos, aunque alejados de "Sistema". Esto se debe a que forman parte fundamental del desarrollo del curso, ya que los alumnos los utilizan para entregar actividades y realizar evaluaciones, generando así bastantes interacciones.Por otro lado, se pueden ver componentes con valores intermedios como "Carpeta", "Asistencia", "Usuario" o "Archivos enviados", que aunque no destacan tanto, sí tienen cierta presencia dentro del uso habitual de la plataforma. Finalmente, hay otros componentes con valores muy bajos, lo que indica que su uso es mucho más limitado o puntual.

La tabla permite ver de forma más detallada cómo se reparte la actividad entre los distintos componentes y confirmar lo que ya se observaba en la gráfica, que la mayoría de interacciones se concentran en unos pocos elementos principales del aula virtual

# Preguntas y respuestas

## PREGUNTA 1

En cuanto a la actividad semanal: ¿Qué días de la semana se usa más el aula virtual y cuánto cae el uso el sábado y el domingo?

Para poder responder correctamente la pregunta en relacion con la actividad semanal, mediante un ggplot, comprobaremos el apartado fecha de nuestro data frame para poder sacar conclusiones adecuadas.

```{r fig2, fig.cap="Actividad semanal en el aula virtual"}
#primero cargamos las librerias que consideramos necesarias para poder crear una tabla que nos compare la actividad en el aula virtual cada dia
library(dplyr)
library(ggplot2)
library(lubridate)

#la segunda parte es el procesamiento de los datos
logs_semanal <- logs %>%
  mutate(
    #Como vemos en el df la columna hora lleva tanto la fecha como la hora, lo que queremso hacer con la funcion dmy_hms es convertir solo la fecha y eliminar la hora
    Fecha_dt = dmy_hms(Hora),
    # extraemos el día de la semana (lunes como día 1, martes como dia 2 y asi hasta el domingo)
    Dia_Semana = wday(Fecha_dt, label = TRUE, abbr = FALSE, week_start = 1)
  ) %>%
  # Contamos cuántos eventos hay por día para poder crear las columnas de la grafica
  group_by(Dia_Semana) %>%
  summarise(Total_Eventos = n())

#La ultima parte ya es crear la grafica con los datos obtenidos
ggplot(logs_semanal, aes(x = Dia_Semana, y = Total_Eventos, fill = Dia_Semana)) + geom_col(show.legend = FALSE) + scale_fill_manual(values = c("lightblue","lightyellow","lavender","aliceblue","pink","lightcyan","powderblue")) + labs(title = "Actividad semanal en el aula virtual", subtitle = "Comparación de los dias respecto a la actividad en el aula virtual", x = "Dia de la semana", y = "Numero de registros") +   theme_minimal() 

```

Mirando la grafica \@ref(fig:fig2) podemos observar la distribucion de la actividad durante la semana. Podemos ver, que, evidentemente, los dias de la semana con mas peso son los dias lectivos, lo que sugiere que los usuarios acceden con mayor frecuencia entre semana para la consulta de materiales para poder realizar tanto sus practicas como sus actividades en las horas lectivas. Observamos, que entre los dias de mas frecuencia, que son los lunes, martes, miercoles, jueves y viernes, hay dias mas frecuentados que otros. Por ejemplo el lunes es el dia que menos se consulta, no como el miercoles que es el que mas.

Respecto al fin de semana, se nota una caida significativa. Si comparamos un dia lectivo frente a un dia del fin de semana podemos observar que decae aproximadamente un 70%. El sabado se posiciona como el dia de minima interaccion con apenas 5.000 registros, muy pocos a comparacion de la media de entre semana que es de 20.000 registros. En cambio, el domingo, parece que la semana nueva se va acercando y sube un poco mas, con aproximadamente 7.000 registros. Con esto podemos comprobar que los usuarios priorizan los tiempos de descanso durante los dias no lectivos.

En conclusion, podemos decir que el comportamiento de los usuarios es ciclico, es decir, existe una curva que empieza fuerte el lunes pero que decae cuando llega el fin de semana, siendo el sabado el dia de menor interaccion.

## PREGUNTA 2

En cuanto a los roles: Si comparamos el uso de las notas (los alumnos para verlas y los profes para ponerlas). ¿Quién interactúa más con esa sección proporcionalmente a su grupo?

```{r}
library(dplyr)
library(ggplot2)
#filtramos los registros relacionados con las notas
notas <- logs %>%
  filter(grepl("calific|grade|nota", Nombre.evento, ignore.case = TRUE) |
           grepl("calific|grade|nota", Componente, ignore.case = TRUE))

#clasificamos las acciones entre alumnos y profesores
notas_roles <- notas %>%
  mutate(Rol = ifelse(grepl("actualizado|creado|modificado|graded", 
                            Nombre.evento, ignore.case = TRUE),
                      "Profesorado",
                      "Alumnado")) %>%
  count(Rol) %>%
  mutate(Porcentaje = round(n / sum(n) * 100, 1))

#creamos el grafico de barras
ggplot(notas_roles, aes(x = Rol, y = Porcentaje, fill = Rol)) +
  geom_col(width = 0.5, show.legend = FALSE) +
  geom_text(aes(label = paste0(Porcentaje, "%")),
            vjust = -0.31,
            size = 4) + 
  geom_col(width = 0.5, show.legend = FALSE) +
  scale_fill_manual(values = c("Alumnado" = "turquoise",
                               "Profesorado" = "lightpink")) +
  labs(title = "Interacción con la sección de notas",
       subtitle = "Comparación proporcional entre alumnado y profesorado",
       x = "Grupo de usuarios",
       y = "Porcentaje de interacciones") +theme_minimal()


```

Para responder a esta pregunta hemos analizado los registros relacionados con la sección de notas del aula virtual. Para ello, primero filtramos aquellos eventos cuyo nombre o componente estuviera relacionado con calificaciones o notas para poder clasificar esas interacciones entre alumnado y profesorado.

En la figura se observa claramente que el alumnado concentra la mayor parte de las interacciones con la sección de notas. Esto tiene bastante sentido, ya que los estudiantes consultan las calificaciones con mucha más frecuencia para revisar resultados. Por el contrario, el profesorado únicamente accede cuando necesita introducir o modificar calificaciones, lo que genera un volumen de eventos mucho menor. No obstante, se puede decir que el mayor motivo por el cual el alumnado ha acumulado un mayor número de interacciones es que en total son muchos más usuarios totales del aula vitual en comparación con los docentes que son muchos menos.

En conclusión, quienes interactúan más con la sección de notas son los alumnos, ya que acceden de forma recurrente para consultar información académica y conforman la mayor parte de los usuarios del aula virtual mientras que el profesorado realiza un uso más reducido y específico centrado en la gestión de calificaciones.

## PREGUNTA 3

En cuanto al comportamiento del usuario (Sistema): El apartado que más se usa, ¿es de "entrar y salir" (consultas rápidas) o es de gente que se queda mucho tiempo navegando por todo el curso?

```{r fig3, fig.cap="distribución de tiepos entre acciones en el componente sistema"}
library(tidyverse)
library(lubridate)

logs_sistema <- logs %>%
  mutate(Hora_dt = parse_date_time(Hora, orders = c("dmy HMS", "dmy HM"))) %>%
  arrange(Nombre.completo.del.usuario, Hora_dt) %>%
  group_by(Nombre.completo.del.usuario) %>%
  mutate(Dif_Minutos = as.numeric(difftime(Hora_dt, lag(Hora_dt), units = "mins"))) %>%
  filter(Componente == "Sistema", !is.na(Dif_Minutos))

ggplot(logs_sistema, aes(x = Dif_Minutos)) +
  geom_histogram(binwidth = 0.5, fill = "lightpink", color = "white") +
  coord_cartesian(xlim = c(0, 10), ylim = c(0, 5000)) +
  labs(title = "Comportamiento",
       x = "Minutos entre acciones", 
       y = "Frecuencia")
```

Mirando la gráfica \@ref(fig:fig3) podemos observar cómo se distribuye el tiempo que pasa entre una acción y otra dentro del componente 'Sistema'. Se ve claramente que el comportamiento principal es el de "entrar y salir", es decir, realizar consultas muy rápidas. Esto se nota porque la mayor parte de las acciones se concentran en el primer intervalo, específicamente entre los 0 y 1 minuto, donde se superan los 5.000 registros de frecuencia.

A medida que aumenta el tiempo en el eje horizontal, observamos que la frecuencia decrece de forma drástica. Si comparamos la actividad del primer minuto frente a la que ocurre a partir de los cinco minutos, la diferencia es muy notable, ya que el volumen de interacciones disminuye hasta ser casi inexistente. Esta tendencia descendente nos indica que no existe una navegación duradera, sino que los usuarios acceden para realizar tareas breves y concretas, terminando su actividad en muy poco tiempo.

En conclusión, podemos decir que el uso del sistema se basa en interacciones de corta duración. La gráfica presenta una curva de descenso rápido, lo que confirma que la gran mayoría de las sesiones duran apenas unos segundos y que son muy pocos los casos en los que los usuarios mantienen una actividad continuada más allá de los dos o tres minutos.

## PREGUNTA 4

¿Qué porcentaje de la clase entra solo a "mirar" (ver archivos o avisos) comparado con los que realmente "hacen" algo (subir tareas o participar)?

Para resolver esta pregunta, realizaremos tanto un grafico pie como una tabla, para que los porcentajes queden mas claros y poder responder mas claramente a la pregunta

```{r accion-lectura, fig.cap="distinccion entre los usuarios activos y los pasivos"}
library(dplyr)
library(ggplot2)
library(knitr)

#primero agrupamos los registros pasivos y los registros activos
logs_interaccion <- logs %>% mutate(Tipo_Accion = ifelse(grepl("visto|visualizado|viewed",                           `Nombre.evento`, ignore.case = TRUE),"Lectura", "Acción"))

tabla_perfiles <- logs_interaccion %>% 
  count(Tipo_Accion) %>%
  mutate(Porcentaje = round(n / sum(n) * 100, 1))

#luego creamos nuestro grafico 
ggplot(tabla_perfiles, aes(x = "", y = n, fill = Tipo_Accion)) +
  geom_bar(stat = "identity", width = 1, color = "white") + coord_polar("y", start = 0) + 
  scale_fill_manual(values = c( "Lectura" = "lightcyan","Acción" = "powderblue")) + 
  theme_void() +labs(title = "¿Lectores o Participantes?", subtitle = "porcentaje de lectura vs accion ", fill = "Participante")
```

```{r tabla-lectores-participantes}

library(knitr)

tabla_perfiles <- logs_interaccion %>% 
  count(Tipo_Accion) %>% 
  mutate(Porcentaje = round(n / sum(n) * 100, 1))

knitr::kable(tabla_perfiles, caption = "Comparacion entre la interaccion pasiva y activa",
             booktabs = TRUE, col.names = c("Tipo de Interacción", "numero de interacciones", "Porcentaje"),
             align = "lcc") 
```

Para poder profundizar en el comportamiento de los usuarios una vez entran en el aula virtual, hemos usado la figura \@ref(fig:accion-lectura) para comprobar la proporcion entre el consumo de contenidos y la participacion directa mediante subida de tareas o realizacion de cuestionarios.\
Esto lo hemos decidido encasillar en dos grandes grupos, en accion donde se almacenan la entrega de tareas, cuestionarios y foros y en lectura, donde se almacenan las consultas de materiales, la lectura de avisos y la visualizacion de recursos.

Como podemos observar en el grafico \@ref(fig:accion-lectura) la lectura domina sin duda la mayor parte de los registros, este dato nos hace comprobar que el aula virtual se usa mayoritariamente para la consulta de tareas y como un centro de estudio previo. La accion representa, como veemos en la tabla \@ref(tab:tabla-lectores-participantes) un porcentaje bastante menor. Esto no indica falta de interes, sino que el usuario necesita interactuar mas veces con el material y hacer una visualizacion de este para poder realizar la tarea que posteriormente hay que entregar.

En definitiva, los usuarios utilizamos el aula virtual mayoritariamente como una biblioteca. Entramos mucho para consultar apuntes o avisos, pero una sola vez para entregar la tarea, lo que nos hace comprender que eso es un comportamiento muy normal y que realizamos mucho estudio y un clic final para el envio.

## PREGUNTA 5

¿Existen usuarios con comportamientos atípicos en la plataforma?

Para resolver esta cuestión, se utlizará un boxplot para ver loscomportamientos atípicos(outliers) que serán los valores que estén fuera de la caja del boxplot.

```{r fig-usuarios-outliers, fig.cap="Distribución del número de eventos registrados por usuario en el Aula Virtual"}

library(ggplot2)
library(dplyr)

# Contamos el número de eventos realizados por cada usuario
eventos_usuario <- logs %>%
  count(Nombre.completo.del.usuario, name = "numero_eventos")

# Creamos el boxplot
ggplot(eventos_usuario, aes(x = "Usuarios", y = numero_eventos)) +
  geom_boxplot(fill = "turquoise") +
  labs(
    title = "Distribución de eventos por usuario",
    x = "",
    y = "Número total de eventos"
  ) +
  theme_minimal()

```

En la Figura @ref(fig:fig-usuarios-outliers) se muestra la distribución del número total de eventos registrados por usuario . A partir de este gráfico se puede observar que la mayoría de usuarios presentan un nivel de actividad relativamente bajo y concentrado en un rango reducido.

Sin embargo, también aparecen varios puntos por encima del límite superior del boxplot, lo que indica la presencia de usuarios con un número de eventos significativamente mayor que el resto. Estos valores pueden considerarse atípicos dentro del conjunto de datos.

Lejos de tratarse de errores, estos comportamientos pueden corresponder a usuarios especialmente activos dentro de la plataforma, lo que permite identificar diferencias claras en los niveles de uso. Por tanto, se puede concluir que sí existen usuarios cuyo comportamiento se aleja del patrón general.

A continuación, se llevará a cabo un análisis para identificar los usuarios con comportamientos atípicos en términos de interacción con la plataforma. Para ello, utilizaremos una tabla que permitirá visualizar las frecuencias de las interacciones de los usuarios con distintos componentes del aula virtual. Esta representación nos permitirá observar si existen usuarios que se desvían significativamente del comportamiento general en términos de cantidad de eventos registrados.

```{r tabla-frecuencia-componentes}

# Creamos una tabla con la frecuencia de cada componente
df_frecuencia_componentes <- as.data.frame(table(logs$Componente))

# Renombramos las columnas
colnames(df_frecuencia_componentes) <- c("Componente", "Frecuencia")

# Mostramos la tabla
knitr::kable(
  df_frecuencia_componentes,
  caption = "Frecuencia de uso por componentes del aula virtual",
  booktabs = TRUE
)

```

En la Tabla @ref(tabla-frecuencia-componentes) se presenta la frecuencia de uso de los distintos componentes del aula virtual en Moodle. Este análisis nos permite identificar no solo los recursos más utilizados, sino también aquellos que muestran patrones de uso menos comunes, lo que nos ayuda a detectar comportamientos atípicos.

Como era de esperar, el componente Tarea es el más utilizado, con un total de 27,983 registros. Esto sugiere que las tareas son el principal recurso de interacción dentro de la plataforma, lo cual es consistente con el objetivo académico de la plataforma Moodle. Sin embargo, los usuarios que interactúan principalmente con este componente podrían estar mostrando un comportamiento más intensivo o repetido, lo que podría considerarse un comportamiento atípico en comparación con el uso general.

Por otro lado, componentes como Participación en el curso (con solo 1 registro) o Hoja de cálculo Excel (solo 5 registros) presentan frecuencias extremadamente bajas. Estos componentes, aunque útiles, parecen estar siendo prácticamente ignorados por la mayoría de los usuarios. Este comportamiento puede reflejar una falta de interés, accesibilidad limitada, o que estos componentes no son relevantes para el tipo de actividad que se desarrolla en la plataforma.

La identificación de estos comportamientos atípicos es importante, ya que puede indicarnos áreas en las que los recursos de la plataforma no están siendo aprovechados adecuadamente, o incluso señalar que algunos usuarios tienen un nivel de interacción significativamente más alto o bajo que el resto, lo que puede ayudar a mejorar la distribución y accesibilidad de los componentes.

## PREGUNTA 6

¿Qué peso tiene la comunicación (Foros y Mensajes) dentro del uso total del aula? ¿Se usa la plataforma para interactuar entre nosotros o solo como un almacén de archivos?

```{r fig-comunicacion, fig.cap="comparativa entre el uso de materiales de estudio y la participación en foros"}
library(ggplot2)
library(dplyr)

comunicacion_vs_recursos <- logs %>%
  filter(Componente %in% c("Foro", "Mensajes", "Carpeta", "Archivo")) %>%
  count(Componente)

ggplot(comunicacion_vs_recursos, aes(x = Componente, y = n, fill = Componente)) +
  geom_col(fill = "lavender", color = "white") + 
  labs(title = "Uso de Comunicación vs Recursos",
       x = "Componente",
       y = "Número de interacciones") +
  theme_minimal() +
  theme(legend.position = "none")
```

Si analizamos la figura \@ref(fig:fig-comunicacion) que compara el uso de los distintos componentes, se hace evidente una gran diferencia entre el acceso a materiales y la interacción social. Predomina, de manera casi exclusiva, el uso de las carpetas de contenidos frente a la participación en foros. Esta diferencia sugiere que el alumnado percibe el aula virtual como una herramienta de consulta y descarga de documentación más que como un espacio de debate o intercambio comunicativo.

Al observar los datos cuantitativos, vemos que el componente "Carpeta" registra más de 3.000 interacciones, mientras que el "Foro" presenta una actividad mínima en comparación. Si establecemos una comparativa porcentual, el acceso a recursos supone prácticamente la totalidad de las acciones analizadas en esta categoría, dejando la comunicación en un segundo plano muy alejado. Esto confirma que la utilidad principal de la plataforma para los usuarios es la obtención de materiales para el estudio personal.

Como conclusión, los datos reflejan que el aula virtual funciona esencialmente como un almacén de archivos. No existe un hábito de interaccion dentro del sistema, ya que los usuarios concentran sus esfuerzos en gestionar el contenido, ignorando las herramientas de comunicación disponibles.

## PREGUNTA 7

*¿Se puede diferenciar entre **alumnos**, **profesores** y **administradores**?*

Encontramos 3 posibles roles, *alumno*, *profesor* y *administrador*. Para diferenciarlos, seguiremos los siguientes critérios:

-   **Alumno**

    -   Ha firmado asistencia `Asistencia confirmada por el alumno`

    -   Ha enviado una entrega `Se ha enviado una entrega`

    -   Ha intentado un cuestionario `Intento de cuestionario actualizado`

    -   Ha sido calificado. Dentro de `Usuario afectado`, cuando se hace `Usuario Calificado`

-   **Profesor**

    -   Ha creado preguntas de cuestionario `Pregunta creada`

    -   Ha actualizado o borrado calificaciones `Elemento de calificación actualizado`, `Calificación borrada`

    -   Ha gestionado sesiones de asistencia `Sesión añadida` , `Sesión actualizada`, `Sesión eliminada`

    -   Ha actualizado el calendario del curso `Evento de calendario actualizado`

    -   Es quien aparece calificando a otros, Dentro de `Nombre completo del usuario` , cuando hay `Usuario calificado`

-   **Administrador**

    -   Ha matriculado usuarios `Usuario matriculado en el curso`

    -   Ha asignado roles `Rol asignado`

    -   Ha creado secciones del curso `Sección del curso creada`

Dado que no podemos confirmar con total certeza que los eventos registrados corresponden exclusivamente a un único tipo de usuario, vamos a clasificar a todos los usuarios según los tres roles posibles: alumno, profesor y administrador. A continuación, comprobaremos si algún usuario queda clasificado en más de un rol simultáneamente, lo que nos permitirá detectar criterios de clasificación poco fiables o contradictorios.

```{r,establecer roles}
library(dplyr)

# Criterios por rol
alumnos <- logs %>%
  filter(Nombre.evento %in% c(
    "Asistencia confirmada por el alumno",
    "Se ha enviado una entrega",
    "Intento de cuestionario actualizado"
  )) %>%
  distinct(Nombre.completo.del.usuario) %>%
  mutate(rol = "Alumno")

profesores <- logs %>%
  filter(Nombre.evento %in% c(
    "Pregunta creada",
    "Elemento de calificación actualizado",
    "Calificación borrada",
    "Sesión añadida",
    "Sesión actualizada",
    "Sesión eliminada",
    "Evento de calendario actualizado"
  )) %>%
  distinct(Nombre.completo.del.usuario) %>%
  mutate(rol = "Profesor")

administradores <- logs %>%
  filter(Nombre.evento %in% c(
    "Usuario matriculado en el curso",
    "Rol asignado",
    "Sección del curso creada"
  )) %>%
  distinct(Nombre.completo.del.usuario) %>%
  mutate(rol = "Administrador")

roles_todos <- bind_rows(alumnos, profesores, administradores)

# Usuarios con más de un rol
conflictos <- roles_todos %>%
  group_by(Nombre.completo.del.usuario) %>%
  summarise(roles = paste(sort(unique(rol)), collapse = " + "),
            n_roles = n_distinct(rol)) %>%
  filter(n_roles > 1) %>%
  arrange(desc(n_roles))

print(conflictos)
```

Como podemos apreciar en la tabla, encontramos dos usuarios con problemas, dado a que utilizan actividades de varios roles. Vamos a comprobar que actividades han realizado para analizar qué criterios están fallando

head(tabla_conflictos)

```{r conflictos_roles}

conflictivos <- c("U0072", "U0095")

# Tabla con nombres de columnas correctos
tabla_conflictos <- logs %>%
  filter(Nombre.completo.del.usuario %in% conflictivos) %>%
  count(Nombre.completo.del.usuario, Nombre.evento) %>%
  arrange(Nombre.completo.del.usuario, desc(n)) %>%
  rename(Usuario = Nombre.completo.del.usuario,
         Evento = Nombre.evento,
         Total = n) %>%
  mutate(Evento = case_when(
    Evento == "Asistencia confirmada por el alumno" ~ "Asistencia confirmada",
    Evento == "Elemento de calificación actualizado" ~ "Elem. calif. actualizado",
    Evento == "Usuario matriculado en el curso" ~ "Usuario matriculado",
    Evento == "Evento de calendario actualizado" ~ "Evento calendario",
    TRUE ~ Evento
  ))

# Mostrar tabla
tabla_conflictos

# Total actividades por usuario
tabla_conflictos %>%
  group_by(Usuario) %>%
  summarise(total_actividades = sum(Total))


```

Como se puede apreciar en la actividad de estos dos usuarios, que hacen más actividades de profesor que de otra cosa, sobretodo `U0072` el cual es bastante probable que sea el **profesor principal**, dado a que realiza una gran variedad de actividades, destacando las de profesor como crea preguntas, gestionar sesiones de asistencia, borrar calificaciones. Como tiene una gran variedad de actividades, es muy poco probable que sea un bot que ha realizado muchas actividades *(13079 registros)* siendo actividades de estudiante, de administrador y de profesor. Esto indica que es una pieza clave a la hora de gestionar el curso por eso es muy probable que sea el **profesor principal**

En su cambio el `U0095` ha realizado muchas actividades menos *(2836)*. Aquí la duda estaba en si era **administrador o profesor**, ha realizado alguna actividad de administrador, pero no es lo principal. Principalmente ha realizado tareas de profesor, sobretodo relacionado con cuestionarios. Así sería bastante normal que fuera **otro profesor**, pero sin tanta importancia como el `U0072`

Arreglamos los datos que tenemos

```{r, arreglar los listas de roles}
administradores <- administradores[administradores$Nombre.completo.del.usuario != "U0072",]
administradores <- administradores[administradores$Nombre.completo.del.usuario != "U0095",]
alumnos <- alumnos[alumnos$Nombre.completo.del.usuario != "U0072",]
```

Ahora sí que sí, que ya no hay casos raros podemos analizar los datos que hemos obtenido

```{r}
# Unimos todo
roles_todos <- bind_rows(alumnos, profesores, administradores)

roles_todos
```

Aquí se queda fuera muchos usuarios, dado a que solo tienen la actividad de `Usuario calificado`, o demasiada poca actividad como para ser relevante. Hay varios que se han quedado fuera que es probable que sean observadores.

Es muy probable que `U0001` sea un bot, porque `Usuario calificado` es la única cosa que hace, lo que encajaría bastante con poner notas automáticas etc.

Otro caso especial es `U0002`, que es administrador, dado a que creó el curso. Y cuadra con lo anterior, tiene sentido que el primer usuario sea el bot, y el segundo quien creo y designo roles en el curso

```{r fig-numroles, fig.cap="Cuantas personas hay de cada rol"}

ggplot(roles_todos, aes(x = rol, fill = rol)) +
  geom_bar() +
  labs(
    title = "Número de usuarios por rol",
    x = "Rol",
    y = "Nº de usuarios"
  ) +
  theme_minimal()

```

En respuesta a la pregunta inicial, es complicado distinguir entre profesores, alumnos y administradores. Pero acotandose a unos criterios se puede trabajar un poco con esos datos, como las preguntas que se van a realizar a continuación.

## PREGUNTA 8

*¿A qué hora del día se entra más al aula virtual los **alumnos** y los **profesores** según el día de la semana?*

Para resolver esta cuestión se va a realizar utilizaremos **dos mapas de calor**. *¿Por qué un heatmap?* La pregunta tiene dos dimensiones simultáneas (hora del día × día de la semana) más la separación por rol. Un `heatmap` con `facet_wrap` permite ver de un vistazo en qué celdas se concentra la actividad, algo que sería muy difícil de leer con barras agrupadas.

```{r, fig-heatmapHoras, fig.cap="Mapa de calor de horas de uso del aula virtual"}
library(dplyr)
library(ggplot2)
library(lubridate)


# Preprocesamos usando los df de los roles
logs_hora <- logs %>%
  mutate(
    Hora_dt    = dmy_hms(Hora),
    Hora_dia   = hour(Hora_dt),
    Dia_Semana = wday(Hora_dt, label = TRUE, abbr = FALSE, week_start = 1)
  ) %>%
  # Filtramos para asegurar que solo procesamos usuarios conocidos
  filter(
    Nombre.completo.del.usuario %in% alumnos$Nombre.completo.del.usuario |
    Nombre.completo.del.usuario %in% profesores$Nombre.completo.del.usuario
  ) %>%
  # Asignamos Rol según su pertenencia a los DF de la Pregunta 9
  mutate(
    Rol = case_when(
      Nombre.completo.del.usuario %in% alumnos$Nombre.completo.del.usuario    ~ "Alumnado",
      Nombre.completo.del.usuario %in% profesores$Nombre.completo.del.usuario ~ "Profesorado"
    )
  )

# Agrupar
logs_heatmap <- logs_hora %>%
  group_by(Rol, Dia_Semana, Hora_dia) %>%
  summarise(Total = n(), .groups = "drop")

# Hacer mapa de calor
hacer_heatmap_limpio <- function(datos, rol, color_bajo, color_alto) {
  ggplot(datos %>% filter(Rol == rol), 
         aes(x = Dia_Semana, y = Hora_dia, fill = Total)) +
    geom_tile(color = "white", linewidth = 0.1) +
    # Usamos gradiente lineal para que sea más suave y fácil de leer
    scale_fill_gradient(low = color_bajo, high = color_alto, 
                        name = "Nº eventos") +
    scale_y_continuous(breaks = 0:23, labels = paste0(0:23, "h")) +
    labs(
      title = paste("Actividad por hora y día —", rol),
      x     = "Día de la semana",
      y     = "Hora del día"
    ) +
    theme_minimal() +
    theme(axis.text.x = element_text(angle = 35, hjust = 1, size = 10),  # texto días
      axis.text.y = element_text(size = 9),                         # ← texto horas
      axis.title.y = element_text(size = 11, margin = margin(r = 8)), # opcional
      axis.title.x = element_text(size = 11))
}

# Generar Gráficos
# Alumnado
hacer_heatmap_limpio(logs_heatmap, "Alumnado", "#f7fbff", "steelblue")

# Profesorado
hacer_heatmap_limpio(logs_heatmap, "Profesorado", "#fff5eb", "darkorange")
```

El heatmap muestra claramente que la actividad del **alumnado** se concentra en la franja horaria de **9h a 14h** durante los días lectivos (lunes a viernes), con un segundo pico muy moderado entre las **16h y las 20h**. Esto coincide con los horarios de clase presencial y con las horas de estudio vespertino habituales. Durante el fin de semana, la actividad cae notablemente, aunque el domingo presenta un repunte puntual por la tarde, probablemente asociado a la entrega de tareas de inicio de semana. Menos en la mañana del domingo que hay poca actividad. Además cabe destacar, que a diferencia de los **profesores**, hay actividad durante las 24h del día, indicando que, aunque pocos, hay actividad incluso en la madruda.

El **profesorado**, por su parte, muestra una distribución menos dispersa a lo largo del día y con una intensidad global mucho menor (en parte porque son menos usuarios). Su actividad tiende a concentrarse en **horario de mañana entre semana**, coincidiendo con la jornada laboral, y prácticamente desaparece los fines de semana. También hay un segundo pico muy moderado **por la tarde**. Es muy sorprendente que a diferencia de los **alumnos**, no hay actividad registrada en horas de sueño.

Igualmente, se sigue reflejando la mayor actividad los **miércoles** y los **viernes** lo cual se indicaba en una figura anterior \@ref(fig:fig2) para los alumnos. Casualmente, el día de antes los profesores tienes más actividad.

En conclusión, ambos grupos siguen un patrón marcadamente laboral/académico: el uso del aula virtual sigue los ritmos del horario escolar y las franjas horarias diurnas en el caso de los profesores, siendo el alumnado quien genera la mayor parte del tráfico, especialmente en las horas de tarde-noche

## PREGUNTA 9

*¿Qué tan regulares son los **alumnos** firmando la asistencia online? ¿Se puede clasificar a los **alumnos** por su nivel de asistencia?*

Primero vamos a filtrar la información para poder hacer los gráficos. Así como calcular todas las sesiones realizadas para poder hacer un porcentaje de asistencias. Según este porcentaje

```{r, asistencias}
library(dplyr)
library(ggplot2)
library(lubridate)
library(tidyr)

#Identificamos alumnos
alumnos <- logs %>%
  filter(Nombre.evento %in% c(
    "Asistencia confirmada por el alumno",
    "Se ha enviado una entrega",
    "Intento de cuestionario actualizado"
  )) %>%
  distinct(Nombre.completo.del.usuario)

# Filtramos firmas de asistencia solo de alumnos
asistencia <- logs %>%
  filter(
    Componente == "Asistencia",
    Nombre.evento == "Asistencia confirmada por el alumno",
    Nombre.completo.del.usuario %in% alumnos$Nombre.completo.del.usuario
  ) %>%
  mutate(Fecha = as.Date(dmy_hms(Hora)))

#Total de sesiones únicas del curso
total_sesiones <- asistencia %>%
  distinct(Fecha) %>%
  nrow()
# 22 sesiones

# Asistencias por alumno y porcentaje
# Incluimos también alumnos que nunca firmaron (0 asistencias)
asistencia_alumno <- alumnos %>%
  left_join(
    asistencia %>%
      group_by(Nombre.completo.del.usuario) %>%
      summarise(Sesiones_Asistidas = n_distinct(Fecha), .groups = "drop"),
    by = "Nombre.completo.del.usuario"
  ) %>%
  mutate(
    Sesiones_Asistidas = replace_na(Sesiones_Asistidas, 0),
    Pct_Asistencia     = round(Sesiones_Asistidas / total_sesiones * 100, 1)
  )

# Clasificación por nivel
asistencia_alumno <- asistencia_alumno %>%
  mutate(
    Nivel = case_when(
      Pct_Asistencia >= 75 ~ "Alta (≥75%)",
      Pct_Asistencia >= 50 ~ "Media (50–74%)",
      Pct_Asistencia >= 25 ~ "Baja (25–49%)",
      TRUE                 ~ "Muy baja (<25%)"
    ),
    Nivel = factor(Nivel, levels = c("Alta (≥75%)", "Media (50–74%)",
                                     "Baja (25–49%)", "Muy baja (<25%)"))
  )
```

Ahora que tenemos todo listo, vamos a hacer las tablas:

```{r, fig-asistencia1, fig.cap="Mapa de calor de horas de uso del aula virtual"}
ggplot(asistencia_alumno, aes(x = Pct_Asistencia, fill = Nivel)) +
  geom_histogram(binwidth = 5, color = "white") +
  geom_vline(xintercept = c(25, 50, 75), linetype = "dashed",
             color = "grey40", linewidth = 0.7) +
  scale_fill_manual(values = c(
    "Alta (≥75%)"     = "steelblue",
    "Media (50–74%)"  = "lightblue",
    "Baja (25–49%)"   = "lightyellow",
    "Muy baja (<25%)" = "lightsalmon"
  )) +
  labs(
    title    = "Distribución de la asistencia online del alumnado",
    subtitle = paste("Total de sesiones del curso:", total_sesiones),
    x        = "% de sesiones firmadas",
    y        = "Número de alumnos",
    fill     = "Nivel de asistencia"
  ) +
  theme_minimal()
```

```{r, fig-asistencia2, fig.cap="Número de estudiantes según % de asistencia"}
resumen_niveles <- asistencia_alumno %>% count(Nivel)

ggplot(resumen_niveles, aes(x = Nivel, y = n, fill = Nivel)) +
  geom_col(show.legend = FALSE, width = 0.6) +
  geom_text(aes(label = n), vjust = -0.4, size = 4) +
  scale_fill_manual(values = c(
    "Alta (≥75%)"     = "steelblue",
    "Media (50–74%)"  = "lightblue",
    "Baja (25–49%)"   = "lightyellow",
    "Muy baja (<25%)" = "lightsalmon"
  )) +
  labs(
    title = "Clasificación del alumnado por nivel de asistencia",
    x     = "Nivel de asistencia",
    y     = "Número de alumnos"
  ) +
  theme_minimal()
```

Para analizar la regularidad en la firma de asistencia online, se filtraron los eventos `"Asistencia confirmada por el alumno"` del componente `Asistencia`. Durante el curso se registraron **22 sesiones** únicas, y **71 alumnos** firmaron al menos una vez.

El histograma muestra una distribución claramente **polarizada**: hay un grupo numeroso de alumnos con asistencia muy alta (por encima del 75%), pero también un grupo considerable con asistencia baja o muy baja, con pocos alumnos en la franja intermedia. Esto sugiere que no existe un comportamiento uniforme: los alumnos tienden a ser o muy regulares o muy irregulares, sin término medio.

La clasificación por niveles confirma esta tendencia. El grupo de asistencia **Alta (≥75%)** es el más numeroso, lo que indica que la mayoría del alumnado sí firma de forma consistente. Sin embargo, el peso del grupo de asistencia **Muy baja (\<25%)** no es despreciable, e identifica a alumnos que prácticamente no participan en el control de asistencia online.

En conclusión, sí es posible clasificar a los alumnos por su nivel de asistencia, y esta segmentación resulta útil para detectar perfiles de riesgo académico dentro del curso.

## PREGUNTA 10

*¿Cual es el nivel de entrega de tareas dependiendo del % de firma de asistencia?¿Los que no asisten también entregan menos tareas?*

```{r, tareas-segun-asistencia}
library(dplyr)
library(ggplot2)
library(lubridate)
library(tidyr)

# Contamos las entregas de tareas por alumno
entregas <- logs %>%
  filter(Nombre.evento == "Se ha enviado una entrega") %>%
  count(Nombre.completo.del.usuario, name = "Tareas_Entregadas")

# Unimos con la tabla de asistencia
asistencia_entregas <- asistencia_alumno %>%
  left_join(entregas, by = "Nombre.completo.del.usuario") %>%
  mutate(Tareas_Entregadas = replace_na(Tareas_Entregadas, 0))

# Resumen por nivel de asistencia
resumen <- asistencia_entregas %>%
  group_by(Nivel) %>%
  summarise(
    Num_Alumnos = n(),
    Media_Tareas = round(mean(Tareas_Entregadas), 2),
    Mediana_Tareas = median(Tareas_Entregadas),
    Max_Tareas = max(Tareas_Entregadas),
    Total_Entregas = sum(Tareas_Entregadas),
    .groups = "drop"
  )

print(resumen)

# Gráfico principa
ggplot(asistencia_entregas, aes(x = Nivel, y = Tareas_Entregadas, fill = Nivel)) +
  geom_boxplot(alpha = 0.8, outlier.shape = 16, outlier.size = 2) +
  geom_jitter(width = 0.2, alpha = 0.3, size = 1.5) +
  scale_fill_manual(values = c(
    "Alta (≥75%)"     = "steelblue",
    "Media (50–74%)"  = "lightblue",
    "Baja (25–49%)"   = "lightyellow",
    "Muy baja (<25%)" = "lightsalmon"
  )) +
  labs(
    title = "Entrega de tareas según nivel de asistencia",
    subtitle = "Boxplot + puntos individuales",
    x = "Nivel de asistencia",
    y = "Número de tareas entregadas"
  ) +
  theme_minimal() +
  theme(axis.text.x = element_text(angle = 15, hjust = 1))

# Gráfico de barras
ggplot(resumen, aes(x = Nivel, y = Media_Tareas, fill = Nivel)) +
  geom_col(width = 0.7, alpha = 0.9) +
  geom_text(aes(label = Media_Tareas), vjust = -0.4, size = 4.5, fontface = "bold") +
  scale_fill_manual(values = c(
    "Alta (≥75%)"     = "steelblue",
    "Media (50–74%)"  = "lightblue",
    "Baja (25–49%)"   = "lightyellow",
    "Muy baja (<25%)" = "lightsalmon"
  )) +
  labs(
    title = "Promedio de tareas entregadas por nivel de asistencia",
    x = "Nivel de asistencia",
    y = "Media de tareas entregadas"
  ) +
  theme_minimal()

```

En la figura anterior se observa una clara relación positiva entre el nivel de asistencia y el número de tareas entregadas.

Los alumnos con **asistencia alta (≥75%)** son los que más tareas entregan, con una media de aproximadamente X tareas por alumno. Por el contrario, los alumnos con **asistencia muy baja (\<25%)** presentan una media notablemente inferior (cerca de Y tareas), y un mayor número de alumnos que no entregan prácticamente ninguna tarea. Pero este grupo es el que más variedad posee, en cambio el de **asistencia alta (≥75%)** es mucho menos variable, es más normal entregarlo todo.

Esto confirma que los alumnos que no asisten regularmente también tienden a entregar menos tareas, lo que sugiere una correlación entre el compromiso con la asignatura (medido por la asistencia) y el rendimiento en las actividades evaluables.

**Conclusión**: Sí existe una relación clara. Los alumnos con baja asistencia son también los menos activos en la entrega de tareas.
