---
title: "Miniproyecto"
author: "Juan Antonio Zarceño Gonzalez, Carla Giménez Piqueres, María José Monsonís Llopis, Alejandro Manuel Tejera Nuñez, Rubén García Lajara"
date: "2026-04-06"
output:
  bookdown::html_document2: default
---

```{r setup, include=FALSE}
knitr::opts_chunk$set(echo = TRUE)
```

### Introducción


En este trabajo tenemos como objetivo realizar un analisis sobre la interaccion de los usuarios con el aula virtual. Para ello, partimos de una base de datos la cual usaremos para extraer las conclusiones necesarias y responder a las preguntas propuestas.

Preguntas:

En cuanto a la actividad semanal: 
¿Qué días de la semana se usa más el aula virtual y cuánto cae el uso el sábado y el domingo?

En cuanto a los roles: 
Si comparamos el uso de las notas (los alumnos para verlas y los profes para ponerlas), ¿quién interactúa más con esa sección proporcionalmente a su grupo?

En cuanto al comportamiento del usuario (Sistema):
El apartado que más se usa, ¿es de "entrar y salir" (consultas rápidas) o es de gente que se queda mucho tiempo navegando por todo el curso?

En cuanto a deducción de perfiles:
Cuando vemos mucha actividad en "Tareas", ¿podemos saber cuántos son profesores solo por cómo se mueven por el resto de la web, o es imposible distinguirlos de los alumnos?


### Importación

```{r}
#primero cargaremos los datos
logs <- read.csv("data/logs_moodle_anon.csv")
 
```

### Figura

```{r fig-componentes, fig.cap="Ranking de los 10 componentes Moodle con mayor volumen de interacción en el Aula Virtual"}
library(ggplot2)
library(dplyr)
resumen_datos<- logs %>% 
  count(Componente) %>% 
  slice_max(n, n=10) #cuenta los 10 componentes con más registros para no saturar el grafico 

ggplot(data= resumen_datos, aes(x= reorder(Componente, n), y=n))+ 
  geom_col(fill='lightblue')+
  coord_flip() + #girar el grafico para que se lean bien los nombres
  labs(title= '10 componentes con mayor actividad', 
       x='componente de Moodle',  y= 'numero total de eventos') + 
  theme_minimal()
```
En la Figura \@ref(fig:fig-componentes) se puede ver de forma muy clara cómo se reparte el uso del aula virtual. Lo que más llama la atención es que la actividad no es equilibrada: el componente "Sistema" tiene la barra más alta con mucha diferencia. Esto tiene sentido, ya que cada vez que un usuario entra o se mueve por las secciones, el sistema lo registra.

Después de la navegación básica, lo que más movimiento genera son las "Tareas" y los "Cuestionarios". Sus barras son altas porque son las herramientas que los alumnos usan para trabajar y examinarse. Por el contrario, el resto de componentes (como "Carpeta" o "Asistencia") tienen barras muy pequeñas, lo que indica que se usan de forma mucho más específica o menos frecuente.


### Tabla

```{r tabla-componentes}
df_componentes<- as.data.frame(table(logs$Componente))
colnames(df_componentes)<- c("Componente", "Frecuencia")

knitr::kable(df_componentes, 
             caption="Frecuencia de uso por componentes del aula virtual", 
             booktabs=TRUE)
```

En la tabla \@ref(fig:tabla-componentes) se puede observar el recuento de todos los casos dentro de la columna "Componente", donde se muestra el número de veces que aparece cada uno de ellos. A diferencia de la gráfica, aquí no se representa de forma visual, sino que se pueden ver los valores exactos, lo que permite analizar con más precisión la actividad de los usuarios.Se vuelve a apreciar claramente que la actividad no se distribuye de forma uniforme, ya que el componente "Sistema" presenta una diferencia muy grande respecto al resto, acumulando el mayor número de eventos. Esto es coherente con lo comentado anteriormente, porque incluye muchas acciones distintas como el acceso o la navegación dentro del aula virtual, lo que hace que se registre constantemente.

Después, aparecen los componentes "Tarea" y "Cuestionario", que también tienen valores bastante altos, aunque alejados de "Sistema". Esto se debe a que forman parte fundamental del desarrollo del curso, ya que los alumnos los utilizan para entregar actividades y realizar evaluaciones, generando así bastantes interacciones.Por otro lado, se pueden ver componentes con valores intermedios como "Carpeta", "Asistencia", "Usuario" o "Archivos enviados", que aunque no destacan tanto, sí tienen cierta presencia dentro del uso habitual de la plataforma. Finalmente, hay otros componentes con valores muy bajos, lo que indica que su uso es mucho más limitado o puntual.

La tabla permite ver de forma más detallada cómo se reparte la actividad entre los distintos componentes y confirmar lo que ya se observaba en la gráfica, que la mayoría de interacciones se concentran en unos pocos elementos principales del aula virtual
