---
title: "Miniproyecto Tratamiento de los datos"
author: 
  - "Juan Antonio Zarceño Gonzalez, Carla Giménez Piqueres,"
  - "María José Monsonís Llopis, Alejandro Manuel Tejera Nuñez,"
  - "Rubén García Lajara"
date: "`r Sys.Date()`"
subtitle: "Tratamiento de los Datos. Grado en Ciencia de Datos- UV"
output:
  bookdown::pdf_document2:
    toc: true
    toc_depth: 3
    number_sections: true
    lang: spanish
  bookdown::html_document2:
    toc: true
    number_sections: true
    theme: spacelab
    lang: es
always_allow_html: true
babel-lang: spanish
babel-otherlangs: english
lang: es
mainfont: 
---


```{r setup, include=FALSE}
knitr::opts_chunk$set(echo = TRUE)
```

# Introducción


En este trabajo tenemos como objetivo realizar un analisis sobre la interaccion de los usuarios con el aula virtual. Para ello, partimos de una base de datos la cual usaremos para extraer las conclusiones necesarias y responder a las preguntas propuestas.

Preguntas:

En cuanto a la actividad semanal: 
¿Qué días de la semana se usa más el aula virtual y cuánto cae el uso el sábado y el domingo?

En cuanto a los roles: 
Si comparamos el uso de las notas (los alumnos para verlas y los profes para ponerlas), ¿quién interactúa más con esa sección proporcionalmente a su grupo?

En cuanto al comportamiento del usuario (Sistema):
El apartado que más se usa, ¿es de "entrar y salir" (consultas rápidas) o es de gente que se queda mucho tiempo navegando por todo el curso?


En cuanto a deducción de perfiles:
Cuando vemos mucha actividad en "Tareas", ¿podemos saber cuántos son profesores solo por cómo se mueven por el resto de la web, o es imposible distinguirlos de los alumnos?


¿Qué porcentaje de la clase entra solo a "mirar" (ver archivos o avisos) comparado con los que realmente "hacen" algo (subir tareas o participar)?


# Importación

```{r}
#primero cargaremos los datos
logs <- read.csv("data/logs_moodle_anon.csv")
 
```

# Figura

```{r fig1, fig.cap="Ranking de los 10 componentes Moodle con mayor volumen de interacción en el Aula Virtual"}
library(ggplot2)
library(dplyr)
resumen_datos<- logs %>% 
  count(Componente) %>% 
  slice_max(n, n=10) #cuenta los 10 componentes con más registros para no saturar el grafico 

ggplot(data= resumen_datos, aes(x= reorder(Componente, n), y=n))+ 
  geom_col(fill='lightblue')+
  coord_flip() + #girar el grafico para que se lean bien los nombres
  labs(title= '10 componentes con mayor actividad', 
       x='componente de Moodle',  y= 'numero total de eventos') + 
  theme_minimal()
```
En la Figura \@ref(fig:fig1) se puede ver de forma muy clara cómo se reparte el uso del aula virtual. Lo que más llama la atención es que la actividad no es equilibrada: el componente "Sistema" tiene la barra más alta con mucha diferencia. Esto tiene sentido, ya que cada vez que un usuario entra o se mueve por las secciones, el sistema lo registra.

Después de la navegación básica, lo que más movimiento genera son las "Tareas" y los "Cuestionarios". Sus barras son altas porque son las herramientas que los alumnos usan para trabajar y examinarse. Por el contrario, el resto de componentes (como "Carpeta" o "Asistencia") tienen barras muy pequeñas, lo que indica que se usan de forma mucho más específica o menos frecuente.


# Tabla

```{r tab1}
df_componentes<- as.data.frame(table(logs$Componente))
colnames(df_componentes)<- c("Componente", "Frecuencia")

knitr::kable(df_componentes, 
             caption="Frecuencia de uso por componentes del aula virtual", 
             booktabs=TRUE)
```

En la tabla \@ref(tab:tab1) se puede observar el recuento de todos los casos dentro de la columna "Componente", donde se muestra el número de veces que aparece cada uno de ellos. A diferencia de la gráfica, aquí no se representa de forma visual, sino que se pueden ver los valores exactos, lo que permite analizar con más precisión la actividad de los usuarios.Se vuelve a apreciar claramente que la actividad no se distribuye de forma uniforme, ya que el componente "Sistema" presenta una diferencia muy grande respecto al resto, acumulando el mayor número de eventos. Esto es coherente con lo comentado anteriormente, porque incluye muchas acciones distintas como el acceso o la navegación dentro del aula virtual, lo que hace que se registre constantemente.

Después, aparecen los componentes "Tarea" y "Cuestionario", que también tienen valores bastante altos, aunque alejados de "Sistema". Esto se debe a que forman parte fundamental del desarrollo del curso, ya que los alumnos los utilizan para entregar actividades y realizar evaluaciones, generando así bastantes interacciones.Por otro lado, se pueden ver componentes con valores intermedios como "Carpeta", "Asistencia", "Usuario" o "Archivos enviados", que aunque no destacan tanto, sí tienen cierta presencia dentro del uso habitual de la plataforma. Finalmente, hay otros componentes con valores muy bajos, lo que indica que su uso es mucho más limitado o puntual.

La tabla permite ver de forma más detallada cómo se reparte la actividad entre los distintos componentes y confirmar lo que ya se observaba en la gráfica, que la mayoría de interacciones se concentran en unos pocos elementos principales del aula virtual


# Preguntas y respuestas

## PREGUNTA 1
En cuanto a la actividad semanal: 
¿Qué días de la semana se usa más el aula virtual y cuánto cae el uso el sábado y el domingo?

Para poder responder correctamente la pregunta en relacion con la actividad semanal, mediante un ggplot, comprobaremos el apartado fecha de nuestro data frame para poder sacar conclusiones adecuadas.

```{r fig2, fig.cap="Actividad semanal en el aula virtual"}
#primero cargamos las librerias que consideramos necesarias para poder crear una tabla que nos compare la actividad en el aula virtual cada dia
library(dplyr)
library(ggplot2)
library(lubridate)

#la segunda parte es el procesamiento de los datos
logs_semanal <- logs %>%
  mutate(
    #Como vemos en el df la columna hora lleva tanto la fecha como la hora, lo que queremso hacer con la funcion dmy_hms es convertir solo la fecha y eliminar la hora
    Fecha_dt = dmy_hms(Hora),
    # extraemos el día de la semana (lunes como día 1, martes como dia 2 y asi hasta el domingo)
    Dia_Semana = wday(Fecha_dt, label = TRUE, abbr = FALSE, week_start = 1)
  ) %>%
  # Contamos cuántos eventos hay por día para poder crear las columnas de la grafica
  group_by(Dia_Semana) %>%
  summarise(Total_Eventos = n())

#La ultima parte ya es crear la grafica con los datos obtenidos
ggplot(logs_semanal, aes(x = Dia_Semana, y = Total_Eventos, fill = Dia_Semana)) + geom_col(show.legend = FALSE) + scale_fill_manual(values = c("lightblue","lightyellow","lavender","aliceblue","pink","lightcyan","powderblue")) + labs(title = "Actividad semanal en el aula virtual", subtitle = "Comparación de los dias respecto a la actividad en el aula virtual", x = "Dia de la semana", y = "Numero de registros") +   theme_minimal() 

```
Mirando la grafica \@ref(fig:fig2) podemos observar la distribucion de la actividad durante la semana. Podemos ver, que, evidentemente, los dias de la semana con mas peso son los dias lectivos, lo que sugiere que los usuarios acceden con mayor frecuencia entre semana para la consulta de materiales para poder realizar tanto sus practicas como sus actividades en las horas lectivas. Observamos, que entre los dias de mas frecuencia, que son los lunes, martes, miercoles, jueves y viernes, hay dias mas frecuentados que otros. Por ejemplo el lunes es el dia que menos se consulta, no como el miercoles que es el que mas. 

Respecto al fin de semana, se nota una caida significativa. Si comparamos un dia lectivo frente a un dia del fin de semana podemos observar que decae aproximadamente un 70%. El sabado se posiciona como el dia de minima interaccion con apenas 5.000 registros, muy pocos a comparacion de la media de entre semana que es de 20.000 registros. En cambio, el domingo, parece que la semana nueva se va acercando y sube un poco mas, con aproximadamente 7.000 registros. Con esto podemos comprobar que los usuarios priorizan los tiempos de descanso durante los dias no lectivos.

En conclusion, podemos decir que el comportamiento de los usuarios es ciclico, es decir, existe una curva que empieza fuerte el lunes pero que decae cuando llega el fin de semana, siendo el sabado el dia de menor interaccion.


## PREGUNTA 4
En cuanto al comportamiento del usuario (Sistema):
El apartado que más se usa, ¿es de "entrar y salir" (consultas rápidas) o es de gente que se queda mucho tiempo navegando por todo el curso?

```{r fig3, fig.cap="distribución de tiepos entre acciones en el componente sistema"}
library(tidyverse)
library(lubridate)

logs_sistema <- logs %>%
  mutate(Hora_dt = parse_date_time(Hora, orders = c("dmy HMS", "dmy HM"))) %>%
  arrange(Nombre.completo.del.usuario, Hora_dt) %>%
  group_by(Nombre.completo.del.usuario) %>%
  mutate(Dif_Minutos = as.numeric(difftime(Hora_dt, lag(Hora_dt), units = "mins"))) %>%
  filter(Componente == "Sistema", !is.na(Dif_Minutos))

ggplot(logs_sistema, aes(x = Dif_Minutos)) +
  geom_histogram(binwidth = 0.5, fill = "lightpink", color = "white") +
  coord_cartesian(xlim = c(0, 10), ylim = c(0, 5000)) +
  labs(title = "Comportamiento",
       x = "Minutos entre acciones", 
       y = "Frecuencia")
```
Mirando la gráfica \@ref(fig:fig3) podemos observar cómo se distribuye el tiempo que pasa entre una acción y otra dentro del componente 'Sistema'. Se ve claramente que el comportamiento principal es el de "entrar y salir", es decir, realizar consultas muy rápidas. Esto se nota porque la mayor parte de las acciones se concentran en el primer intervalo, específicamente entre los 0 y 1 minuto, donde se superan los 5.000 registros de frecuencia.

A medida que aumenta el tiempo en el eje horizontal, observamos que la frecuencia decrece de forma drástica. Si comparamos la actividad del primer minuto frente a la que ocurre a partir de los cinco minutos, la diferencia es muy notable, ya que el volumen de interacciones disminuye hasta ser casi inexistente. Esta tendencia descendente nos indica que no existe una navegación duradera, sino que los usuarios acceden para realizar tareas breves y concretas, terminando su actividad en muy poco tiempo.

En conclusión, podemos decir que el uso del sistema se basa en interacciones de corta duración. La gráfica presenta una curva de descenso rápido, lo que confirma que la gran mayoría de las sesiones duran apenas unos segundos y que son muy pocos los casos en los que los usuarios mantienen una actividad continuada más allá de los dos o tres minutos.


## PREGUNTA 5
¿Qué porcentaje de la clase entra solo a "mirar" (ver archivos o avisos) comparado con los que realmente "hacen" algo (subir tareas o participar)?

Para resolver esta pregunta, realizaremos tanto un grafico pie como una tabla, para que los porcentajes queden mas claros y poder responder mas claramente a la pregunta


```{r accion-lectura, fig.cap="distinccion entre los usuarios activos y los pasivos"}
library(dplyr)
library(ggplot2)
library(knitr)

#primero agrupamos los registros pasivos y los registros activos
logs_interaccion <- logs %>% mutate(Tipo_Accion = ifelse(grepl("visto|visualizado|viewed",                           `Nombre.evento`, ignore.case = TRUE),"Lectura", "Acción"))

tabla_perfiles <- logs_interaccion %>% 
  count(Tipo_Accion) %>%
  mutate(Porcentaje = round(n / sum(n) * 100, 1))

#luego creamos nuestro grafico 
ggplot(tabla_perfiles, aes(x = "", y = n, fill = Tipo_Accion)) +
  geom_bar(stat = "identity", width = 1, color = "white") + coord_polar("y", start = 0) + 
  scale_fill_manual(values = c( "Lectura" = "lightcyan","Acción" = "powderblue")) + 
  theme_void() +labs(title = "¿Lectores o Participantes?", subtitle = "porcentaje de lectura vs accion ", fill = "Participante")
```

```{r tabla-lectores-participantes}

library(knitr)

tabla_perfiles <- logs_interaccion %>% 
  count(Tipo_Accion) %>% 
  mutate(Porcentaje = round(n / sum(n) * 100, 1))

knitr::kable(tabla_perfiles, caption = "Comparacion entre la interaccion pasiva y activa",
             booktabs = TRUE, col.names = c("Tipo de Interacción", "numero de interacciones", "Porcentaje"),
             align = "lcc") 
```
Para poder profundizar en el comportamiento de los usuarios una vez entran en el aula virtual, hemos usado la figura \@ref(fig:accion-lectura) para comprobar la proporcion entre el consumo de contenidos y la participacion directa mediante subida de tareas o realizacion de cuestionarios.  
Esto lo hemos decidido encasillar en dos grandes grupos, en accion donde se almacenan la entrega de tareas, cuestionarios y foros y en lectura, donde se almacenan las consultas de materiales, la lectura de avisos y la visualizacion de recursos.

Como podemos observar en el grafico \@ref(fig:accion-lectura) la lectura domina sin duda la mayor parte de los registros, este dato nos hace comprobar que el aula virtual se usa mayoritariamente para la consulta de tareas y como un centro de estudio previo. 
La accion representa, como veemos en la tabla \@ref(tab:tabla-lectores-participantes) un porcentaje bastante menor. Esto no indica falta de interes, sino que el usuario necesita interactuar mas veces con el material y hacer una visualizacion de este para poder realizar la tarea que posteriormente hay que entregar.

En definitiva, los usuarios utilizamos el aula virtual mayoritariamente como una biblioteca. Entramos mucho para consultar apuntes o avisos, pero una sola vez para entregar la tarea, lo que nos hace comprender que eso es un comportamiento muy normal y que realizamos mucho estudio y un clic final para el envio.



## PREGUNTA 7
¿Qué peso tiene la comunicación (Foros y Mensajes) dentro del uso total del aula? ¿Se usa la plataforma para interactuar entre nosotros o solo como un almacén de archivos?
```{r fig-comunicacion, fig.cap="comparativa entre el uso de materiales de estudio y la participación en foros"}
library(ggplot2)
library(dplyr)

comunicacion_vs_recursos <- logs %>%
  filter(Componente %in% c("Foro", "Mensajes", "Carpeta", "Archivo")) %>%
  count(Componente)

ggplot(comunicacion_vs_recursos, aes(x = Componente, y = n, fill = Componente)) +
  geom_col(fill = "lavender", color = "white") + 
  labs(title = "Uso de Comunicación vs Recursos",
       x = "Componente",
       y = "Número de interacciones") +
  theme_minimal() +
  theme(legend.position = "none")
```
Si analizamos la figura \@ref(fig:fig-comunicacion) que compara el uso de los distintos componentes, se hace evidente una gran diferencia entre el acceso a materiales y la interacción social. Predomina, de manera casi exclusiva, el uso de las carpetas de contenidos frente a la participación en foros. Esta diferencia sugiere que el alumnado percibe el aula virtual como una herramienta de consulta y descarga de documentación más que como un espacio de debate o intercambio comunicativo. 

Al observar los datos cuantitativos, vemos que el componente "Carpeta" registra más de 3.000 interacciones, mientras que el "Foro" presenta una actividad mínima en comparación. Si establecemos una comparativa porcentual, el acceso a recursos supone prácticamente la totalidad de las acciones analizadas en esta categoría, dejando la comunicación en un segundo plano muy alejado. Esto confirma que la utilidad principal de la plataforma para los usuarios es la obtención de materiales para el estudio personal. 

Como conclusión, los datos reflejan que el aula virtual funciona esencialmente como un almacén de archivos. No existe un hábito de interaccion dentro del sistema, ya que los usuarios concentran sus esfuerzos en gestionar el contenido, ignorando las herramientas de comunicación disponibles. 
