---
title: "Análisis de la Tasa de Paro en España"
author: "juan antonio zarceño gonzalez, Carla Giménez Piqueres"
output: 
  rticles::mdpi_article:
    keep_tex: true
---
```{r setup, include=FALSE}
knitr::opts_chunk$set(echo = TRUE)
```


1.Introducción.

El desempleo es uno de los indicadores que mejor indican como es la realidad economica en España. Historicamente, España, ha tenido un gran numero de desempleo en comparacion con el resto de Europa, que ha afectado sobretodo a jovenes, mujeres y a ciertas regiones en especifico.

En este proyecyo, hemos decidido hacer un analisis de los datos utilizando para ello, cifras oficiales obtenidas de la EPA(encuesta de poblacion activa). El objetivo es desglosar la informacion por comunidad autonoma, sexo y edad.
Esto nos llevara a resolver tres preguntas clave:

##Preguntas de investigación

1) ¿Qué comunidad autónoma tiene la tasa de paro más alta actualmente? 

2) ¿Existe una brecha real entre el paro masculino y femenino en los jóvenes? 

3) ¿Cómo afecta la edad a la probabilidad de estar en paro? 

En este informe, lo que se hara es presentar tanto tablas de forma mas visual como analisis que nos permitiran responder esas cuestiones y extraer las conclusiones mas relevantes sobre el desempleo en españa.

Para ello primero haremos una limpieza de los datos para poderlos tener bien ordenados y poder trabajar mejor con la indormacion proporcionada

```{r}
library(readr)
datos <- read_delim("data/65334.csv", 
                    delim = ";", 
                    escape_double = FALSE, 
                    trim_ws = TRUE)
datos$Total <- as.numeric(gsub(",", ".", datos$Total))
datos_limpios <- subset(
  datos,
  Sexo != "ambos sexos" &
  Edad != "total" &
  `Comunidades y Ciudades Autónomas` != "total nacional"
)

datos_limpios <- na.omit(datos_limpios)
```

##Visualizaciones

1) Figura 1: Tasa de Paro por CCAA y Sexo
```{r}
library(ggplot2)

ggplot(data = datos_limpios, 
       mapping = aes(x = reorder(`Comunidades y Ciudades Autónomas`, Total), y = Total, fill = Sexo)) + geom_bar(stat = "identity", position = "dodge") + coord_flip() +
labs(title = "Tasa de Paro por CCAA y Sexo", x = "Comunidad Autónoma", y = "Tasa de Paro (%)", fill = "Sexo") + theme_classic()
```
Análisis figura 1: 
En este gráfico se observa que las Comunidades Autónomas de Ceuta y Melilla presentan las tasas de paro más elevadas de España. Además se aprecia una brecha de género, siendo la tasa de paro femenina (barras de color azul) superior a la masculina enla mayoria de comunidades. 


2) Figura 2: Boxplot para detección de outliers por Sexo 
```{r}
library(ggplot2)

ggplot(data = datos_limpios, aes(x = Sexo, y = Total, fill = Sexo)) +
  geom_boxplot(outlier.color = "lightblue", outlier.shape = 16) +
  labs(title = "Figura 2: Outliers en la Tasa de Paro",
       x = "Sexo",
       y = "Tasa (%)") +
  theme_classic()
```
Análisis figura 2: 
El boxplot muestra que la mediana de la tasa de paro es superior en las mujeres, confirmando la brecha de género. Los puntos azul claro representan los outliers o valores atípicos, que corresponden a las ciudades de Ceuta y Melilla. Estos casos presentan tasas de desemppleo excepcionalmente altas que se alejan del comportamiento del resto de comunidades autónomas. 

## Conclusiones

Tras el analisis de los datos, hemos podido sacar varias conclusiones y por lo tanto podremos responder a las preguntas planteadas durante la introduccion.

*¿Qué comunidad autónoma tiene la tasa de paro más alta actualmente?*
La comunidad autonoma con la tasa de paro mas alta actualmente es ceuta, muy seguida de su vecina melilla. Estas dos ciudades tienen un gran indice de paro com opodemos observar en la primera figura. De ese mismo modo, tambien observamos que la tasa de desempleo femenina es mayor que la masculina


*¿Existe una brecha real entre el paro masculino y femenino en los jóvenes?*
Si, claro que existe una brecha de genero en la poblacion mas joven. Como podemos ver en el analisis, las mujeres jovenes sobretodo presenta una tasa de paro bastante superior a la de los hombres en el mismo rango de edad.


*¿Cómo afecta la edad a la probabilidad de estar en paro?*
La edad tambien es un indice importante que influye en la tasa de paro. Los jovenes de entre 16 y 19 años especiamente presentan las tasas de desempleo mas altas. A medida que en la grafica observamos que la edad aumenta, la tasa de desempleo disminuye siendo el grupo aproximado de los 55 años el que mauor tasa de empleo tiene, por lo que tiene la tasa de paro mas baja.


En el analisis, nos hemos basado unicamente en datos de comunidad autonoma, sexo y grupo de edad, por lo que no hemos cogido informacion exerna que pueda servir para enrriquecer el analisis como duracion o estudios. 
A su vez, el analisis estta hecho en un mismo periodo temporal, por lo que no podemos ver el cambio del desempleo en el tiempo.

Para finalizar esta primera fase del proyecti queriamos destacar que el proyecto nos ha ayudado a aplicar todos los conocimientos parendidos en la asicnatura tratamiento de lso datos sobre como analizar, limpiar, visualizar y sacar conclusiones correcramente sobre unos datos y a su vez a mejorar la competencia de trabajo en grupo en la aplicacin GitHub.

